---
title: " "
author: " "
date: " "
output: 
  pdf_document:
    highlight: tango
  html_document:
    df_print: paged
always_allow_html: true

---

\newpage
\begin{titlepage}
\begin{center}

\large
UNIVERSIDADE FEDERAL DE UBERLÂNDIA\\
FACULDADE DE ENGENHARIA ELÉTRICA\\
GRADUAÇÃO EM ENGENHARIA BIOMÉDICA\\[7cm]

\Large
\textbf{Heitor Pereira Nunes Fernandes Cunha}\\[2cm]

\textbf{\large Processamento de Sinais Biomédicos: Módulo 7}\\[10cm]

\large
Uberlândia, MG\\
2025

\end{center}
\end{titlepage}

\newpage
\section*{Questão 1}

> Letra A

Gere uma sinal amostrado a partir de uma distribuição normal, com amplitudade variando entre 0 e 1, de duração de 10 s, e amostrado a 5 kHz. Ilustre o processo de janelamento sem sobreposição aplicado a este sinal. A duração de cada janela deverá ser de 500 ms. O sinal gerado, e o instante de início e fim de cada janela deverão ser plotados utilizando-se a biblioteca gráfica dyraphs. Dica: a função dyEvent pode ser utilizada para gerar linhas verticais em instantes desejados. Veja o trecho de código abaixo que ilustra esta situação. O resultado do gráfico gerado deve ser apresentado como parte do relatório.

```{r}

library(dygraphs)
dygraph(presidents, main = "Presidential Approval") %>%
  dyAxis("y", valueRange = c(0, 100)) %>%
  dyEvent("1950-6-30", "Korea", labelLoc = "bottom") %>%
  dyEvent("1965-2-09", "Vietnam", labelLoc = "bottom")

```

```{r}

dygraph(presidents, main = "Presidential Approval") %>%
 dyAxis("y", valueRange = c(0, 100)) %>%
 dyEvent(c("1950-6-30", "1965-2-09"), c("Korea", "Vietnam"), labelLoc = "bottom") 

```

```{r}

library(dygraphs)
library(tuneR)

# Função para gerar ruído rosa (1/f)
generate_pink_noise <- function(n) {
  white <- rnorm(n)
  f <- fft(white)
  n_spec <- floor(n/2) + 1
  f_scale <- 1/sqrt(seq(1, n_spec))
  f_scale <- c(f_scale, rev(f_scale[2:(n_spec - (n %% 2))]))
  pink <- Re(fft(f * f_scale, inverse = TRUE)) / n
  return(pink)
}

# Função para gerar ruído de potência (customizado)
generate_power_noise <- function(n, beta = 1) {
  white <- rnorm(n)
  f <- fft(white)
  n_spec <- floor(n/2) + 1
  freq <- seq(1, n_spec)
  f_scale <- 1/(freq^beta)
  f_scale <- c(f_scale, rev(f_scale[2:(n_spec - (n %% 2))]))
  power_noise <- Re(fft(f * f_scale, inverse = TRUE)) / n
  return(power_noise)
}

# Função para gerar onda quadrada
generate_square_wave <- function(t, freq) {
  # duty cycle de 50% (onda quadrada simétrica)
  cycle_pos <- (t * freq) %% 1
  ifelse(cycle_pos < 0.5, 1, -1)
}

# Parâmetros comuns
fs <- 1000 # frequência de amostragem em Hz
bit_depth <- 16 # bits

# 1. s1: ruído branco (2 segundos)
duration_s1 <- 2
t_s1 <- seq(0, duration_s1, by = 1/fs)
s1 <- rnorm(length(t_s1))

# 2. s2: dente de serra (5 segundos, 10 Hz)
duration_s2 <- 5
t_s2 <- seq(0, duration_s2, by = 1/fs)
freq_sawtooth <- 10
one_period <- seq(0, 1/freq_sawtooth, by = 1/fs)
saw_one_period <- 2 * (one_period * freq_sawtooth - floor(0.5 + one_period * freq_sawtooth))
s2 <- rep(saw_one_period, ceiling(duration_s2 * freq_sawtooth))[1:length(t_s2)]

# 3. s3: sinal senoidal (5 segundos, 10 Hz)
duration_s3 <- 5
t_s3 <- seq(0, duration_s3, by = 1/fs)
freq_sin <- 10
s3 <- sin(2 * pi * freq_sin * t_s3)

# 4. s4: ruído rosa (2 segundos)
duration_s4 <- 2
t_s4 <- seq(0, duration_s4, by = 1/fs)
s4 <- generate_pink_noise(length(t_s4))

# 5. s5: ruído de potência (2 segundos)
duration_s5 <- 2
t_s5 <- seq(0, duration_s5, by = 1/fs)
s5 <- generate_power_noise(length(t_s5), beta = 1.5)

# 6. s6: onda quadrada (5 segundos, 10 Hz)
duration_s6 <- 5
t_s6 <- seq(0, duration_s6, by = 1/fs)
freq_square <- 10
s6 <- generate_square_wave(t_s6, freq_square)

# Combinar todos os sinais
combined_time <- c(t_s1, 
                   max(t_s1) + t_s2, 
                   max(t_s1) + max(t_s2) + t_s3,
                   max(t_s1) + max(t_s2) + max(t_s3) + t_s4,
                   max(t_s1) + max(t_s2) + max(t_s3) + max(t_s4) + t_s5,
                   max(t_s1) + max(t_s2) + max(t_s3) + max(t_s4) + max(t_s5) + t_s6)

combined_signal <- c(s1, s2, s3, s4, s5, s6)

# Normalizar para 16 bits
max_val <- 2^(bit_depth-1) - 1
combined_signal_16bit <- round(combined_signal/max(abs(combined_signal)) * max_val)

# Criar dataframe para plotagem
df_combined <- data.frame(
  time = combined_time,
  signal = combined_signal_16bit
)

# Plotar usando dygraphs
dygraph(df_combined, main = "Série Temporal Combinada") %>%
  dySeries("signal", label = "Amplitude") %>%
  dyAxis("x", label = "Tempo (s)") %>%
  dyAxis("y", label = "Amplitude (16 bits)") %>%
  dyEvent(max(t_s1), "Fim Ruído Branco", labelLoc = "bottom") %>%
  dyEvent(max(t_s1) + max(t_s2), "Fim Dente de Serra", labelLoc = "bottom") %>%
  dyEvent(max(t_s1) + max(t_s2) + max(t_s3), "Fim Senoidal", labelLoc = "bottom") %>%
  dyEvent(max(t_s1) + max(t_s2) + max(t_s3) + max(t_s4), "Fim Ruído Rosa", labelLoc = "bottom") %>%
  dyEvent(max(t_s1) + max(t_s2) + max(t_s3) + max(t_s4) + max(t_s5), "Fim Ruído Potência", labelLoc = "bottom") %>%
  dyOptions(drawPoints = FALSE, pointSize = 1, colors = "blue") %>%
  dyRangeSelector()

```

> Letra B

Considerando o problema da questão 1, altere a duração da janela para 1.000 ms, e apresente a solução para o mesmo problema adotando-se a sobreposição de janelas de 50%. O resultado do gráfico gerado deve ser apresentado como parte do relatório.

```{r}

library(dygraphs)

# Parâmetros da análise ----
fs <- 1000  # Frequência de amostragem em Hz
window_size <- 1000  # Tamanho da janela em ms
overlap <- 0.5  # 50% de sobreposição

# Converter para amostras
N <- (window_size/1000) * fs  # Tamanho da janela em amostras
step <- round(N * (1 - overlap))  # Passo entre janelas

# Criar índices das janelas ----
total_samples <- length(combined_signal_16bit)
starts <- seq(1, total_samples - N + 1, by = step)
ends <- starts + N - 1

# Verificar se a última janela está completa
if(ends[length(ends)] > total_samples) {
  starts <- starts[-length(starts)]
  ends <- ends[-length(ends)]
}

# Preparar dados para visualização ----
window_centers <- combined_time[starts + N/2]  # Tempo no centro de cada janela

# Criar marcadores para todas as janelas
dygraph_data <- data.frame(time = combined_time, signal = combined_signal_16bit)

# Criar gráfico com todas as janelas ----
dygraph(dygraph_data, main = paste("Análise com Janelas de", window_size, "ms e 50% de Sobreposição")) %>%
  dySeries("signal", label = "Amplitude") %>%
  dyAxis("x", label = "Tempo (s)") %>%
  dyAxis("y", label = "Amplitude (16 bits)") %>%
  dyOptions(drawPoints = FALSE, strokeWidth = 0.8, colors = "#1f77b4") %>%
  dyRangeSelector() %>%
  dyHighlight(highlightCircleSize = 3, 
              highlightSeriesBackgroundAlpha = 0.3,
              hideOnMouseOut = TRUE) %>%
  # Adicionar marcações para todas as janelas
  {
    g <- .
    for(i in seq_along(starts)) {
      g <- g %>% 
        dyEvent(window_centers[i], paste("Janela", i), 
                labelLoc = ifelse(i %% 2 == 0, "top", "bottom"), 
                color = "rgba(0, 0, 0, 0.8)")
    }
    g
  } %>%
  # Destacar primeira e última janela
  dyShading(from = combined_time[starts[1]], 
            to = combined_time[ends[1]], 
            color = "rgba(255, 165, 0, 0.2)") %>%
  dyShading(from = combined_time[starts[length(starts)]], 
            to = combined_time[ends[length(ends)]], 
            color = "rgba(0, 128, 0, 0.2)") %>%
  dyAnnotation(window_centers[1], text = "Início", 
               tooltip = "Primeira janela") %>%
  dyAnnotation(window_centers[length(window_centers)], text = "Fim", 
               tooltip = "Última janela") %>%
  dyLegend(show = "always", width = 400)

```

\newpage
\section*{Questão 2}

Faça um programa que realize de forma automática a detecção de bursts de atividade eletromiográfica. O sinal eletromiográfico deverá ser gerado de acordo com os seguintes critérios:

- frequência de amostragem = 1000 Hz;
- duração da simulação = 10 segundos;
- número total de bursts = 5;
- duração de cada burst = 1 segundo;
- trechos de ruído amostrados a partir de uma distribuição normal.

```{r}

library(dygraphs)
library(signal)

library(dygraphs)
library(tuneR)

# Configurações básicas para geração do sinal ----
taxa_amostragem <- 1000  # Hz (amostras por segundo)
duracao_total <- 10      # segundos
tempo_amostral <- 1/taxa_amostragem  # período entre amostras (em segundos)

# Criando o vetor de tempo ----
# Gera uma sequência de 0 a 10 segundos com intervalo de 1ms
tempo <- seq(from = 0, 
             to = duracao_total, 
             by = tempo_amostral)

# Gerando os bursts usando onda quadrada ----
frequencia_bursts <- 5  # Hz (5 bursts por segundo)
onda_quadrada <- square(frequencia_bursts, 
                        samp.rate = taxa_amostragem,
                        duration = duracao_total + tempo_amostral,
                        xunit = "time")@left

# Criando o ruído de fundo ----
ruido_normal <- rnorm(length(tempo))  # Ruído branco gaussiano
ruido_sintetico <- noise(kind = "white",
                         samp.rate = taxa_amostragem,
                         duration = duracao_total + tempo_amostral,
                         xunit = "time")@left

# Construindo o sinal EMG sintético ----
sinal_emg <- numeric(length(tempo))

# Identificando regiões de repouso (onde a onda quadrada é -1)
regioes_repouso <- which(onda_quadrada == -1)
sinal_emg[regioes_repouso] <- ruido_normal[regioes_repouso]

# Identificando regiões de burst (onde a onda quadrada é 1)
regioes_burst <- which(onda_quadrada > -1)
sinal_emg[regioes_burst] <- ruido_sintetico[regioes_burst] * 25  # Amplificando o ruído nos bursts

# Criando dataframe para visualização ----
dados_emg <- data.frame(
  tempo = tempo,
  sinal = sinal_emg
)

# Visualização interativa do sinal ----
dygraph(dados_emg, 
        main = "Sinal EMG Sintético com Bursts") %>%
  dySeries("sinal", label = "Amplitude (μV)") %>%
  dyAxis("x", label = "Tempo (s)") %>%
  dyAxis("y", label = "Amplitude") %>%
  dyRangeSelector(height = 20) %>%
  dyOptions(colors = "#1f77b4", strokeWidth = 1)


```

```{r}

library(dygraphs)

# CONFIGURAÇÕES DE JANELAMENTO ----
janela_ms <- 100                     # Tamanho da janela em milissegundos
sobreposicao <- 0.3                  # 30% de sobreposição entre janelas
taxa_amostragem <- 1000              # Hz (definido no código anterior)
duracao_amostral <- 1/taxa_amostragem # Tempo entre amostras

# FUNÇÃO PARA JANELAMENTO COM SOBREPOSIÇÃO ----
aplicar_janelamento <- function(sinal, tamanho_janela_amostras, percentual_sobreposicao) {
  
  # Calcula o passo entre inícios de janela
  passo <- round(tamanho_janela_amostras * (1 - percentual_sobreposicao))
  
  # Gera os índices de início e fim de cada janela
  indices_inicio <- seq(1, length(sinal) - tamanho_janela_amostras + 1, by = passo)
  indices_fim <- indices_inicio + tamanho_janela_amostras - 1
  
  # Remove janelas incompletas no final
  janelas_completas <- indices_fim <= length(sinal)
  indices_inicio <- indices_inicio[janelas_completas]
  indices_fim <- indices_fim[janelas_completas]
  
  # Cria lista com as janelas
  janelas <- lapply(seq_along(indices_inicio), function(i) {
    sinal[indices_inicio[i]:indices_fim[i]]
  })
  
  return(list(
    janelas = janelas,
    tempos_centrais = (indices_inicio + tamanho_janela_amostras/2) * duracao_amostral
  ))
}

# APLICAÇÃO DO JANELAMENTO ----
tamanho_janela_amostras <- (janela_ms/1000) * taxa_amostragem
resultado_janelamento <- aplicar_janelamento(emg, 
                                           tamanho_janela_amostras, 
                                           sobreposicao)

# CÁLCULO DO RMS PARA CADA JANELA ----
calcular_rms <- function(janelas) {
  sapply(janelas, function(janela) {
    sqrt(mean(janela^2))  # Fórmula RMS
  })
}

rms_valores <- calcular_rms(resultado_janelamento$janelas)

# PREPARAÇÃO DOS DADOS PARA VISUALIZAÇÃO ----
dados_rms <- data.frame(
  tempo = resultado_janelamento$tempos_centrais,
  valor_rms = rms_valores
)

# VISUALIZAÇÃO INTERATIVA ----
dygraph(dados_rms, 
        main = "Evolução Temporal do Valor RMS",
        xlab = "Tempo (s)",
        ylab = "Valor RMS") %>%
  dySeries("valor_rms", label = "RMS") %>%
  dyAxis("x", drawGrid = TRUE) %>%
  dyAxis("y", drawGrid = TRUE) %>%
  dyOptions(colors = "green", 
            strokeWidth = 2,
            fillGraph = FALSE,
            drawPoints = TRUE,
            pointSize = 3) %>%
  dyRangeSelector(height = 30,
                 fillColor = " #d9d9d9",
                 strokeColor = "grey") %>%
  dyHighlight(highlightCircleSize = 5,
              highlightSeriesBackgroundAlpha = 0.3,
              hideOnMouseOut = TRUE)

```

\newpage
\section*{Questão 3}

> Letra A

Gere uma série temporal formada pela combinação (concatenação temporal) dos seguintes sinais
básicos:

-> s1: ruído branco, de duração igual a 2 segundos, amostrado a 1000 Hz, codificado em 16 bits.
-> s2: dente de serra, de duração igual a 5 segundos, oscilando a 10 Hz, amostrada a 1000 Hz, codificada em 16 bits.
-> s3: sinal senoidal, de duração igual a 5 segundos, oscilando a 10 Hz, amostrado a 1000 Hz, codificada em 16 bits.
-> s4: ruído rosa, de duração igual a 2 segundos, amostrado a 1000 Hz, codificado em 16 bits.
-> s5: ruído de potência, de duração igual a 2 segundos, amostrado a 1000 Hz, codificado em 16 bits.
-> s6: onda quadrada de duração igual a 5 segundos, oscilando a 10 Hz, amostrada a 1000 Hz, codificada em 16 bits.

O sinal resultante deve ser concatenado de acordo com a seguinte ordem: s1, s2, s3, s4, s5, s6.

```{r}

library(tuneR)
library(dygraphs)

# Configurações comuns
fs <- 1000  # Frequência de amostragem (Hz)
bit_depth <- 16  # Resolução em bits

# 1. Função para gerar ruído rosa (1/f)
gerar_ruido_rosa <- function(duracao) {
  n <- fs * duracao
  white <- rnorm(n)
  f <- fft(white)
  n_spec <- floor(n/2) + 1
  f_scale <- 1/sqrt(seq(1, n_spec))
  f_scale <- c(f_scale, rev(f_scale[2:(n_spec - (n %% 2))]))
  pink <- Re(fft(f * f_scale, inverse = TRUE)) / n
  return(pink)
}

# 2. Função para gerar ruído de potência (1/f^β)
gerar_ruido_potencia <- function(duracao, beta = 1.5) {
  n <- fs * duracao
  white <- rnorm(n)
  f <- fft(white)
  n_spec <- floor(n/2) + 1
  freq <- seq(1, n_spec)
  f_scale <- 1/(freq^beta)
  f_scale <- c(f_scale, rev(f_scale[2:(n_spec - (n %% 2))]))
  power_noise <- Re(fft(f * f_scale, inverse = TRUE)) / n
  return(power_noise)
}

# Gerar os sinais individuais
set.seed(123)  # Para reproduzibilidade

# s1: Ruído branco (2s)
s1 <- rnorm(fs * 2)

# s2: Dente de serra (5s, 10Hz)
t_s2 <- seq(0, 5, length.out = fs * 5)
s2 <- 2 * (t_s2 * 10 - floor(0.5 + t_s2 * 10))

# s3: Sinal senoidal (5s, 10Hz)
t_s3 <- seq(0, 5, length.out = fs * 5)
s3 <- sin(2 * pi * 10 * t_s3)

# s4: Ruído rosa (2s)
s4 <- gerar_ruido_rosa(2)

# s5: Ruído de potência (2s)
s5 <- gerar_ruido_potencia(2)

# s6: Onda quadrada (5s, 10Hz)
t_s6 <- seq(0, 5, length.out = fs * 5)
s6 <- sign(sin(2 * pi * 10 * t_s6))

# Normalizar para 16 bits
normalizar_16bits <- function(x) {
  range <- 2^(bit_depth - 1) - 1
  x_norm <- x / max(abs(x)) * range
  return(round(x_norm))
}

s1 <- normalizar_16bits(s1)
s2 <- normalizar_16bits(s2)
s3 <- normalizar_16bits(s3)
s4 <- normalizar_16bits(s4)
s5 <- normalizar_16bits(s5)
s6 <- normalizar_16bits(s6)

# Concatenar os sinais na ordem especificada
sinal_completo <- c(s1, s2, s3, s4, s5, s6)

# Criar vetor de tempo correspondente
tempo_total <- 2 + 5 + 5 + 2 + 2 + 5  # Soma das durações
tempo <- seq(0, tempo_total, length.out = length(sinal_completo))

# Criar objeto Wave para exportação
onda <- Wave(left = sinal_completo, samp.rate = fs, bit = bit_depth)

# Visualização interativa
dados_vis <- data.frame(
  tempo = tempo,
  sinal = sinal_completo,
  segmento = c(rep("Ruído Branco", length(s1)),
               rep("Dente de Serra", length(s2)),
               rep("Senoidal", length(s3)),
               rep("Ruído Rosa", length(s4)),
               rep("Ruído Potência", length(s5)),
               rep("Onda Quadrada", length(s6)))
)

dygraph(dados_vis[,1:2], main = "Série Temporal Combinada") %>%
  dySeries("sinal", label = "Amplitude (16 bits)") %>%
  dyAxis("x", label = "Tempo (s)") %>%
  dyAxis("y", label = "Amplitude") %>%
  dyEvent(2, "s1 p/ s2", labelLoc = "bottom") %>%
  dyEvent(7, "s2 p/ s3", labelLoc = "bottom") %>%
  dyEvent(12, "s3 p/ s4", labelLoc = "bottom") %>%
  dyEvent(14, "s4 p/ s5", labelLoc = "bottom") %>%
  dyEvent(16, "s5 p/ s6", labelLoc = "bottom") %>%
  dyOptions(colors = "#1f77b4", strokeWidth = 0.8) %>%
  dyRangeSelector(height = 30)

```

> Letra B

Faça o janelamento do sinal gerado na letra a e estime a média de cada janela. O tamanho da janela
deve ser igual a 100 ms com sobreposição de 50%.

```{r}

library(dygraphs)

### CONFIGURAÇÕES DO JANELAMENTO ###
janela_ms <- 100       # Tamanho da janela em milissegundos
sobreposicao <- 0.5    # 50% de sobreposição
fs <- 1000             # Frequência de amostragem em Hz

### CÁLCULO DOS PARÂMETROS ###
amostras_por_janela <- round(janela_ms / 1000 * fs)  # 100 amostras
passo <- round(amostras_por_janela * (1 - sobreposicao))  # 50 amostras

### FUNÇÃO DE JANELAMENTO ###
realizar_janelamento <- function(sinal, tamanho_janela, passo) {
  n <- length(sinal)
  indices_inicio <- seq(1, n - tamanho_janela + 1, by = passo)
  indices_fim <- indices_inicio + tamanho_janela - 1
  
  # Garantir que não ultrapasse o comprimento do sinal
  indices_fim <- pmin(indices_fim, n)
  
  # Calcular médias para cada janela
  medias <- sapply(seq_along(indices_inicio), function(i) {
    mean(sinal[indices_inicio[i]:indices_fim[i]])
  })
  
  # Calcular tempo central de cada janela (em segundos)
  tempos_centrais <- (indices_inicio + tamanho_janela/2) / fs
  
  return(data.frame(
    tempo = tempos_centrais,
    media = medias
  ))
}

### APLICAÇÃO DO JANELAMENTO ###
resultados <- realizar_janelamento(sinal_completo, amostras_por_janela, passo)

### VISUALIZAÇÃO DOS RESULTADOS ###
dygraph(resultados, main = "Médias por Janela (100ms com 50% sobreposição)") %>%
  dySeries("media", label = "Média da Janela") %>%
  dyAxis("x", label = "Tempo (s)") %>%
  dyAxis("y", label = "Amplitude Média") %>%
  dyOptions(colors = "darkgreen", strokeWidth = 1.5) %>%
  dyHighlight(highlightCircleSize = 4, 
              highlightSeriesBackgroundAlpha = 0.3) %>%
  dyRangeSelector(height = 30) %>%
  # Adicionar linhas de referência para os segmentos originais
  dyEvent(2, "Ruído p/ Serra", labelLoc = "bottom", color = "grey") %>%
  dyEvent(7, "Serra p/ Senóide", labelLoc = "bottom", color = "grey") %>%
  dyEvent(12, "Senóide p/ Rosa", labelLoc = "bottom", color = "grey") %>%
  dyEvent(14, "Rosa p/ Potência", labelLoc = "bottom", color = "grey") %>%
  dyEvent(16, "Potência p/ Quadrada", labelLoc = "bottom", color = "grey")

# Calcular diferenças entre médias consecutivas
diferencas <- diff(resultados$media)

# Identificar pontos onde a diferença é significativa
limiar_mudanca <- sd(diferencas) * 2
mudancas <- which(abs(diferencas) > limiar_mudanca)

```

> Letra C

Faça a subtração entre o sinal original (letra a) e o sinal obtido na letra b.

Dica: como os sinais possuem número de amostras diferentes é necessário utilizar interpolação para realizar a subtração entre eles. A função pchip da biblioteca pracma pode ser utilizada para essa finalidade.

```{r}

library(dygraphs)

### PREPARAÇÃO DOS DADOS ###

# 1. Recriar o sinal suavizado (médias móveis) com o mesmo comprimento do original
# Primeiro, criamos um vetor vazio com o mesmo tamanho do sinal original
sinal_suavizado <- numeric(length(sinal_completo))

# Preenchemos com as médias calculadas, replicando os valores para cada janela
for (i in seq_along(resultados$tempo)) {
  inicio <- round((resultados$tempo[i] - janela_ms/2000) * fs)  # Calcula início da janela
  fim <- round((resultados$tempo[i] + janela_ms/2000) * fs)     # Calcula fim da janela
  fim <- min(fim, length(sinal_completo))                       # Ajusta para não ultrapassar
  
  sinal_suavizado[inicio:fim] <- resultados$media[i]
}

# 2. Realizar a subtração (sinal original - sinal suavizado)
sinal_diferenca <- sinal_completo - sinal_suavizado

### VISUALIZAÇÃO DOS RESULTADOS ###

# Criar dataframe combinado para visualização
dados_comparacao <- data.frame(
  tempo = tempo,
  original = sinal_completo,
  suavizado = sinal_suavizado,
  diferenca = sinal_diferenca
)

# Gráfico comparativo
dygraph(dados_comparacao[, c("tempo", "original", "suavizado")], 
        main = "Comparação: Sinal Original vs Suavizado") %>%
  dySeries("original", label = "Sinal Original") %>%
  dySeries("suavizado", label = "Sinal Suavizado") %>%
  dyAxis("x", label = "Tempo (s)") %>%
  dyAxis("y", label = "Amplitude") %>%
  dyOptions(colors = c("blue", "red")) %>%
  dyRangeSelector(height = 30) %>%
  dyHighlight(highlightCircleSize = 4)

```

```{r}

# Gráfico da diferença
dygraph(dados_comparacao[, c("tempo", "diferenca")], 
        main = "Diferença: Sinal Original - Sinal Suavizado") %>%
  dySeries("diferenca", label = "Diferença") %>%
  dyAxis("x", label = "Tempo (s)") %>%
  dyAxis("y", label = "Amplitude") %>%
  dyOptions(colors = "purple") %>%
  dyRangeSelector(height = 30) %>%
  dyShading(from = 2, to = 7, color = "#FFEEEE") %>%
  dyShading(from = 7, to = 12, color = "#EEFFEE") %>%
  dyShading(from = 12, to = 14, color = "#EEEEFF") %>%
  dyShading(from = 14, to = 16, color = "#FFEEFF") %>%
  dyShading(from = 16, to = 21, color = "#FFFFEE")

```


> Letra D

Utilize a bibliteca ggplot e a função facet_wrap para plotar os gráficos dos sinais resultantes na seguinte ordem: Sinal Original, Sinal Janelado e Sinal Diferença

```{r}

##### RESOLVER ESSA PROBLEMA 

library(ggplot2)
library(dplyr)
library(tidyr)

# Preparação dos dados para o ggplot
dados_plot <- data.frame(
  tempo = rep(tempo, 3),
  valor = c(sinal_completo, sinal_suavizado, sinal_diferenca),
  tipo = factor(rep(c("Original", "Janelado", "Diferenca"), 
                   each = length(tempo)),
                levels = c("Original", "Janelado", "Diferenca"))
)

# Adicionando informações de segmento para destacar no gráfico
dados_plot$segmento <- case_when(
  tempo < 2 ~ "Ruído Branco",
  tempo >= 2 & tempo < 7 ~ "Dente de Serra",
  tempo >= 7 & tempo < 12 ~ "Senoidal",
  tempo >= 12 & tempo < 14 ~ "Ruído Rosa",
  tempo >= 14 & tempo < 16 ~ "Ruído Potencia",
  TRUE ~ "Onda Quadrada"
)

# Criando o gráfico com facet_wrap
ggplot(dados_plot, aes(x = tempo, y = valor)) +
  geom_line(aes(color = segmento), linewidth = 0.5) +
  facet_wrap(~ tipo, ncol = 1, scales = "free_y") +
  scale_color_brewer(palette = "Set1") +
  labs(title = "Comparacao dos Sinais: Original, Janelado e Diferença",
       x = "Tempo (s)",
       y = "Amplitude",
       color = "Segmento") +
  theme_minimal() +
  theme(
    legend.position = "bottom",
    strip.text = element_text(size = 12, face = "bold"),
    panel.spacing = unit(1, "lines")
  ) +
  # Adicionar linhas verticais para as transições
  geom_vline(xintercept = c(2, 7, 12, 14, 16), 
             linetype = "dashed", color = "gray50", alpha = 0.7) +
  # Adicionar rótulos para as transições
  annotate("text", x = c(1, 4.5, 9.5, 13, 15, 18.5), y = Inf, 
           label = c("Ruído", "Serra", "Senóide", "Rosa", "Potência", "Quadrada"),
           vjust = 2, hjust = 0.5, size = 3, color = "gray30")

```

> Letra E

Utilize a biblioteca plotly para gerar um gráfico interativo a partir do gráfico gerado na letra d e explique o efeito da subtração entre o Sinal Original e o Sinal Janelado.

```{r}

library(plotly)

# gera o gráfico interativo
ggplotly(ss)

```

A subtração de sinais é realizada para “cancelar” o efeito da janela aplicada no sinal original. O objetivo é obter o sinal original não afetado pela janela. Com o gráfico interativo é possível perceber que ao tentar cancelar o efeito da janela o sinal perde um pouco a sua forma porém mantém, de maneira geral, o formato original.
