---
title: " "
author: " "
date: " "
output: 
  html_document:
    df_print: paged
  pdf_document:
    highlight: tango
always_allow_html: true
---

\newpage
\begin{titlepage}
\begin{center}

\large
UNIVERSIDADE FEDERAL DE UBERLÂNDIA\\
FACULDADE DE ENGENHARIA ELÉTRICA\\
GRADUAÇÃO EM ENGENHARIA BIOMÉDICA\\[7cm]

\Large
\textbf{Heitor Pereira Nunes Fernandes Cunha}\\[2cm]

\textbf{\large Processamento de Sinais Biomédicos: Módulo 7}\\[10cm]

\large
Uberlândia, MG\\
2025

\end{center}
\end{titlepage}

\newpage
\section*{Questão 1}

> Questão 1: Letra A

Gere uma sinal amostrado a partir de uma distribuição normal, com amplitudade variando entre 0 e 1, de duração de 10 s, e amostrado a 5 kHz. Ilustre o processo de janelamento sem sobreposição aplicado a este sinal. A duração de cada janela deverá ser de 500 ms. O sinal gerado, e o instante de início e fim de cada janela deverão ser plotados utilizando-se a biblioteca gráfica dyraphs. Dica: a função dyEvent pode ser utilizada para gerar linhas verticais em instantes desejados. Veja o trecho de código abaixo que ilustra esta situação. O resultado do gráfico gerado deve ser apresentado como parte do relatório.

```{r}

library(dygraphs)
dygraph(presidents, main = "Presidential Approval") %>%
  dyAxis("y", valueRange = c(0, 100)) %>%
  dyEvent("1950-6-30", "Korea", labelLoc = "bottom") %>%
  dyEvent("1965-2-09", "Vietnam", labelLoc = "bottom")

```

```{r}

dygraph(presidents, main = "Presidential Approval") %>%
 dyAxis("y", valueRange = c(0, 100)) %>%
 dyEvent(c("1950-6-30", "1965-2-09"), c("Korea", "Vietnam"), labelLoc = "bottom") 

```

```{r}

# Carregar as bibliotecas necessárias
library(xts)
library(dygraphs)
library(magrittr)  # para o operador %>%

# Parâmetros
fs <- 5000           # Taxa de amostragem em Hz
duration <- 10       # Duração do sinal em segundos
n <- fs * duration   # Número total de amostras

# Gerar o sinal a partir de distribuição normal e normalizar para [0, 1]
set.seed(100)
signal <- rnorm(n)
signal <- (signal - min(signal)) / (max(signal) - min(signal))

# Criar vetor de tempo numérico
time_numeric <- seq(0, duration, length.out = n)

# Converter o vetor numérico para POSIXct usando uma data base (por exemplo, 1970-01-01)
time <- as.POSIXct("2025-01-01", tz = "UTC") + time_numeric

# Converter o sinal para objeto xts, necessário para o dygraphs
ts_signal <- xts(signal, order.by = time)

# Plotar o sinal com dygraphs e adicionar linhas verticais para as janelas de 500 ms
g <- dygraph(ts_signal, main = "Sinal Amostrado com Janelas de 500ms")

# Adicionar linhas verticais (eventos) em cada fronteira de janela (0, 0.5, 1, ... até 10 s)
for (t in seq(0, duration, by = 0.5)) {
  # Converter o instante t para POSIXct
  t_time <- as.POSIXct("2025-01-01", tz = "UTC") + t
  g <- g %>% dyEvent(as.character(t_time), paste("t =", t), labelLoc = "bottom")
}

# Exibir o gráfico
g

```

> Letra B

Considerando o problema da questão 1, altere a duração da janela para 1.000 ms, e apresente a solução para o mesmo problema adotando-se a sobreposição de janelas de 50%. O resultado do gráfico gerado deve ser apresentado como parte do relatório.

```{r}

# Carregar as bibliotecas 
library(xts)
library(dygraphs)
library(magrittr)  

# Parâmetros do sinal
fs <- 5000           # Taxa de amostragem 
duration <- 10       # Duração do sinal 
n <- fs * duration   # Número total de amostras

set.seed(100)
signal <- rnorm(n)
signal <- (signal - min(signal)) / (max(signal) - min(signal))

time_numeric <- seq(0, duration, length.out = n)
time <- as.POSIXct("2025-01-01", tz = "UTC") + time_numeric

# Converter o sinal para objeto xts, necessário para o dygraphs
ts_signal <- xts(signal, order.by = time)

# Definir os parâmetros da janela
window_duration <- 1.0      # Duração da janela em segundos (1000 ms)
step <- window_duration / 2 # Sobreposição de 50% (passo de 0,5 s)

# Calcular os instantes de início e fim de cada janela válida
# O último início válido é em (duration - window_duration)
window_starts <- seq(0, duration - window_duration, by = step)
window_ends <- window_starts + window_duration

# Plotar o sinal com dygraphs e adicionar linhas verticais para os inícios e fins das janelas
g <- dygraph(ts_signal, main = "Sinal Amostrado com Janelas de 1s (50% Sobreposição)")

# Adicionar linhas verticais para o início de cada janela
for (t in window_starts) {
  t_time <- as.POSIXct("2025-01-01", tz = "UTC") + t
  g <- g %>% dyEvent(as.character(t_time), paste("Início:", t, "s"), labelLoc = "bottom")
}

# Adicionar linhas verticais para o fim de cada janela
for (t in window_ends) {
  t_time <- as.POSIXct("2025-01-01", tz = "UTC") + t
  g <- g %>% dyEvent(as.character(t_time), paste("Fim:", t, "s"), labelLoc = "bottom")
}

# Exibir o gráfico
g

```

\newpage
\section*{Questão 2}

> Questão 2

Faça um programa que realize de forma automática a detecção de bursts de atividade eletromiográfica. O sinal eletromiográfico deverá ser gerado de acordo com os seguintes critérios:

- frequência de amostragem = 1000 Hz;
- duração da simulação = 10 segundos;
- número total de bursts = 5;
- duração de cada burst = 1 segundo;
- trechos de ruído amostrados a partir de uma distribuição normal.

```{r}

# Carregar as bibliotecas necessárias
library(xts)
library(dygraphs)
library(magrittr)  # para o operador %>%

# Parâmetros do sinal EMG
fs <- 1000           # Taxa de amostragem em Hz
duration <- 10       # Duração total em segundos
n <- fs * duration   # Número total de amostras

set.seed(123)  # para reprodutibilidade

# Gerar o sinal de fundo (baseline) com ruído
signal <- rnorm(n, mean = 0, sd = 1)

# Parâmetros dos bursts
num_bursts <- 5        # número total de bursts
burst_duration <- 1    # duração de cada burst em segundos
burst_samples <- burst_duration * fs  # número de amostras por burst

# Definir os instantes de início dos bursts (em segundos)
# Neste exemplo, escolhemos os bursts iniciando em 1, 3, 5, 7 e 9 segundos
burst_starts_sec <- seq(1, 9, length.out = num_bursts)
burst_starts_idx <- round(burst_starts_sec * fs) + 1  # converter para índice (considerando que o tempo 0 é índice 1)

# Criar um envelope para suavizar cada burst (janela de Hanning)
envelope <- 0.5 * (1 - cos(2 * pi * (0:(burst_samples - 1)) / (burst_samples - 1)))

# Inserir bursts no sinal: para cada burst, gera-se um padrão com maior amplitude e variabilidade local
for (start in burst_starts_idx) {
  # Gerar um padrão de burst: ruído com amplitude aumentada, modulado pelo envelope
  burst_pattern <- rnorm(burst_samples, mean = 0, sd = 4) * envelope
  # Substituir o trecho correspondente no sinal
  signal[start:(start + burst_samples - 1)] <- burst_pattern
}

# Criar vetor de tempo (em segundos) e converter para POSIXct para utilização com dygraphs
time_numeric <- seq(0, duration, length.out = n)
time <- as.POSIXct("2025-01-01", tz = "UTC") + time_numeric

# -------------------------------
# Cálculo do valor RMS em janelas de 100 ms com sobreposição de 30%
window_size <- 100         # tamanho da janela em amostras (100 ms)
overlap <- 0.3             # sobreposição de 30%
step_size <- round(window_size * (1 - overlap))  # passo entre as janelas (neste caso, 70 amostras)

rms_values <- c()  # vetor para armazenar os valores RMS
rms_times <- c()   # vetor para armazenar o instante (em segundos) associado a cada janela

# Loop para percorrer o sinal em janelas deslizantes
for (i in seq(1, n - window_size + 1, by = step_size)) {
  window_data <- signal[i:(i + window_size - 1)]
  rms_val <- sqrt(mean(window_data^2))
  rms_values <- c(rms_values, rms_val)
  # Definir o instante como o centro da janela
  center_idx <- i + floor(window_size / 2)
  rms_times <- c(rms_times, time_numeric[center_idx])
}

# -------------------------------
# Detecção automática dos bursts com base no limiar RMS
# Definir um limiar: considerando que o ruído de fundo tem RMS próximo de 1 e bursts apresentam RMS mais alto,
# escolhe-se, por exemplo, threshold = 2
threshold <- 2

# Vetor lógico indicando onde o RMS ultrapassa o limiar
burst_detected <- rms_values > threshold

# Agrupar janelas contíguas onde burst_detected é TRUE para definir inícios e tèrminos dos bursts
detected_bursts <- list()
in_burst <- FALSE

for (i in seq_along(burst_detected)) {
  if (burst_detected[i] && !in_burst) {
    # Início de um novo burst detectado
    burst_start <- rms_times[i]
    in_burst <- TRUE
  } else if (!burst_detected[i] && in_burst) {
    # Término do burst detectado
    burst_end <- rms_times[i - 1]
    detected_bursts[[length(detected_bursts) + 1]] <- c(burst_start, burst_end)
    in_burst <- FALSE
  }
}
# Se o sinal terminar enquanto ainda está dentro de um burst
if (in_burst) {
  burst_end <- tail(rms_times, n = 1)
  detected_bursts[[length(detected_bursts) + 1]] <- c(burst_start, burst_end)
}

# Exibir os instantes de início e término dos bursts detectados (em segundos)
print(detected_bursts)

# -------------------------------
# Plotar o sinal EMG e os bursts detectados com dygraphs
ts_signal <- xts(signal, order.by = time)
g <- dygraph(ts_signal, main = "Sinal EMG com Detecção Automática de Bursts")

# Adicionar linhas verticais (dyEvent) para marcar os inícios e tèrminos dos bursts detectados
for (burst in detected_bursts) {
  start_time <- as.POSIXct("2025-01-01", tz = "UTC") + burst[1]
  end_time <- as.POSIXct("2025-01-01", tz = "UTC") + burst[2]
  g <- g %>% dyEvent(as.character(start_time),
                     paste("Início do Burst:", round(burst[1], 2), "s"),
                     labelLoc = "bottom")
  g <- g %>% dyEvent(as.character(end_time),
                     paste("Término do Burst:", round(burst[2], 2), "s"),
                     labelLoc = "bottom")
}

# Exibir o gráfico interativo
g

```

\newpage
\section*{Questão 3}

> Questão 3: Letra A

Gere uma série temporal formada pela combinação (concatenação temporal) dos seguintes sinais
básicos:

-> s1: ruído branco, de duração igual a 2 segundos, amostrado a 1000 Hz, codificado em 16 bits.
-> s2: dente de serra, de duração igual a 5 segundos, oscilando a 10 Hz, amostrada a 1000 Hz, codificada em 16 bits.
-> s3: sinal senoidal, de duração igual a 5 segundos, oscilando a 10 Hz, amostrado a 1000 Hz, codificada em 16 bits.
-> s4: ruído rosa, de duração igual a 2 segundos, amostrado a 1000 Hz, codificado em 16 bits.
-> s5: ruído de potência, de duração igual a 2 segundos, amostrado a 1000 Hz, codificado em 16 bits.
-> s6: onda quadrada de duração igual a 5 segundos, oscilando a 10 Hz, amostrada a 1000 Hz, codificada em 16 bits.

O sinal resultante deve ser concatenado de acordo com a seguinte ordem: s1, s2, s3, s4, s5, s6.

```{r}

library(tuneR)
library(dygraphs)

# Configurações comuns
fs <- 1000  # Frequência de amostragem (Hz)
bit_depth <- 16  # Resolução em bits

# 1. Função para gerar ruído rosa (1/f)
gerar_ruido_rosa <- function(duracao) {
  n <- fs * duracao
  white <- rnorm(n)
  f <- fft(white)
  n_spec <- floor(n/2) + 1
  f_scale <- 1/sqrt(seq(1, n_spec))
  f_scale <- c(f_scale, rev(f_scale[2:(n_spec - (n %% 2))]))
  pink <- Re(fft(f * f_scale, inverse = TRUE)) / n
  return(pink)
}

# 2. Função para gerar ruído de potência (1/f^β)
gerar_ruido_potencia <- function(duracao, beta = 1.5) {
  n <- fs * duracao
  white <- rnorm(n)
  f <- fft(white)
  n_spec <- floor(n/2) + 1
  freq <- seq(1, n_spec)
  f_scale <- 1/(freq^beta)
  f_scale <- c(f_scale, rev(f_scale[2:(n_spec - (n %% 2))]))
  power_noise <- Re(fft(f * f_scale, inverse = TRUE)) / n
  return(power_noise)
}

# Gerar os sinais individuais
set.seed(123)  # Para reproduzibilidade

# s1: Ruído branco (2s)
s1 <- rnorm(fs * 2)

# s2: Dente de serra (5s, 10Hz)
t_s2 <- seq(0, 5, length.out = fs * 5)
s2 <- 2 * (t_s2 * 10 - floor(0.5 + t_s2 * 10))

# s3: Sinal senoidal (5s, 10Hz)
t_s3 <- seq(0, 5, length.out = fs * 5)
s3 <- sin(2 * pi * 10 * t_s3)

# s4: Ruído rosa (2s)
s4 <- gerar_ruido_rosa(2)

# s5: Ruído de potência (2s)
s5 <- gerar_ruido_potencia(2)

# s6: Onda quadrada (5s, 10Hz)
t_s6 <- seq(0, 5, length.out = fs * 5)
s6 <- sign(sin(2 * pi * 10 * t_s6))

# Normalizar para 16 bits
normalizar_16bits <- function(x) {
  range <- 2^(bit_depth - 1) - 1
  x_norm <- x / max(abs(x)) * range
  return(round(x_norm))
}

s1 <- normalizar_16bits(s1)
s2 <- normalizar_16bits(s2)
s3 <- normalizar_16bits(s3)
s4 <- normalizar_16bits(s4)
s5 <- normalizar_16bits(s5)
s6 <- normalizar_16bits(s6)

# Concatenar os sinais na ordem especificada
sinal_completo <- c(s1, s2, s3, s4, s5, s6)

# Criar vetor de tempo correspondente
tempo_total <- 2 + 5 + 5 + 2 + 2 + 5  # Soma das durações
tempo <- seq(0, tempo_total, length.out = length(sinal_completo))

# Criar objeto Wave para exportação
onda <- Wave(left = sinal_completo, samp.rate = fs, bit = bit_depth)

# Visualização interativa
dados_vis <- data.frame(
  tempo = tempo,
  sinal = sinal_completo,
  segmento = c(rep("Ruído Branco", length(s1)),
               rep("Dente de Serra", length(s2)),
               rep("Senoidal", length(s3)),
               rep("Ruído Rosa", length(s4)),
               rep("Ruído Potência", length(s5)),
               rep("Onda Quadrada", length(s6)))
)

dygraph(dados_vis[,1:2], main = "Série Temporal Combinada") %>%
  dySeries("sinal", label = "Amplitude (16 bits)") %>%
  dyAxis("x", label = "Tempo (s)") %>%
  dyAxis("y", label = "Amplitude") %>%
  dyEvent(2, "s1 p/ s2", labelLoc = "bottom") %>%
  dyEvent(7, "s2 p/ s3", labelLoc = "bottom") %>%
  dyEvent(12, "s3 p/ s4", labelLoc = "bottom") %>%
  dyEvent(14, "s4 p/ s5", labelLoc = "bottom") %>%
  dyEvent(16, "s5 p/ s6", labelLoc = "bottom") %>%
  dyOptions(colors = "#1f77b4", strokeWidth = 0.8) %>%
  dyRangeSelector(height = 30)

```

> Letra B

Faça o janelamento do sinal gerado na letra a e estime a média de cada janela. O tamanho da janela
deve ser igual a 100 ms com sobreposição de 50%.

```{r}

library(dygraphs)

# CONFIGURAÇÕES DO JANELAMENTO
janela_ms <- 100       # Tamanho da janela
sobreposicao <- 0.5    # 50% de sobreposição
fs <- 1000             # Frequência de amostragem

#CÁLCULO DOS PARÂMETROS
amostras_por_janela <- round(janela_ms / 1000 * fs)  
passo <- round(amostras_por_janela * (1 - sobreposicao))

#FUNÇÃO DE JANELAMENTO
realizar_janelamento <- function(sinal, tamanho_janela, passo) {
  n <- length(sinal)
  indices_inicio <- seq(1, n - tamanho_janela + 1, by = passo)
  indices_fim <- indices_inicio + tamanho_janela - 1
  
  # Garantir que não ultrapasse o comprimento do sinal
  indices_fim <- pmin(indices_fim, n)
  
  # Calcular médias para cada janela
  medias <- sapply(seq_along(indices_inicio), function(i) {
    mean(sinal[indices_inicio[i]:indices_fim[i]])
  })
  
  # Calcular tempo central de cada janela (em segundos)
  tempos_centrais <- (indices_inicio + tamanho_janela/2) / fs
  
  return(data.frame(
    tempo = tempos_centrais,
    media = medias
  ))
}

# APLICAÇÃO DO JANELAMENTO
resultados <- realizar_janelamento(sinal_completo, amostras_por_janela, passo)

# VISUALIZAÇÃO DOS RESULTADOS
dygraph(resultados, main = "Médias por Janela (100ms com 50% sobreposição)") %>%
  dySeries("media", label = "Média da Janela") %>%
  dyAxis("x", label = "Tempo (s)") %>%
  dyAxis("y", label = "Amplitude Média") %>%
  dyOptions(colors = "darkgreen", strokeWidth = 1.5) %>%
  dyHighlight(highlightCircleSize = 4, 
              highlightSeriesBackgroundAlpha = 0.3) %>%
  dyRangeSelector(height = 30) %>%
  # Adicionar linhas de referência para os segmentos originais
  dyEvent(2, "Ruído p/ Serra", labelLoc = "bottom", color = "grey") %>%
  dyEvent(7, "Serra p/ Senóide", labelLoc = "bottom", color = "grey") %>%
  dyEvent(12, "Senóide p/ Rosa", labelLoc = "bottom", color = "grey") %>%
  dyEvent(14, "Rosa p/ Potência", labelLoc = "bottom", color = "grey") %>%
  dyEvent(16, "Potência p/ Quadrada", labelLoc = "bottom", color = "grey")

# Calcular diferenças entre médias consecutivas
diferencas <- diff(resultados$media)

# Identificar pontos onde a diferença é significativa
limiar_mudanca <- sd(diferencas) * 2
mudancas <- which(abs(diferencas) > limiar_mudanca)

```

> Letra C

Faça a subtração entre o sinal original (letra a) e o sinal obtido na letra b.

Dica: como os sinais possuem número de amostras diferentes é necessário utilizar interpolação para realizar a subtração entre eles. A função pchip da biblioteca pracma pode ser utilizada para essa finalidade.

```{r}

library(dygraphs)

# PREPARAÇÃO DOS DADOS

# Recriar o sinal suavizado (médias móveis) com o mesmo comprimento do original
sinal_suavizado <- numeric(length(sinal_completo))

# Preenchemos com as médias calculadas, replicando os valores para cada janela
for (i in seq_along(resultados$tempo)) {
  inicio <- round((resultados$tempo[i] - janela_ms/2000) * fs) 
  fim <- round((resultados$tempo[i] + janela_ms/2000) * fs)    
  fim <- min(fim, length(sinal_completo))                     
  
  sinal_suavizado[inicio:fim] <- resultados$media[i]
}

# Realizar a subtração (sinal original - sinal suavizado)
sinal_diferenca <- sinal_completo - sinal_suavizado

# VISUALIZAÇÃO DOS RESULTADOS

# Criar dataframe combinado para visualização
dados_comparacao <- data.frame(
  tempo = tempo,
  original = sinal_completo,
  suavizado = sinal_suavizado,
  diferenca = sinal_diferenca
)

# Gráfico comparativo
dygraph(dados_comparacao[, c("tempo", "original", "suavizado")], 
        main = "Comparação: Sinal Original vs Suavizado") %>%
  dySeries("original", label = "Sinal Original") %>%
  dySeries("suavizado", label = "Sinal Suavizado") %>%
  dyAxis("x", label = "Tempo (s)") %>%
  dyAxis("y", label = "Amplitude") %>%
  dyOptions(colors = c("lightblue", "red")) %>%
  dyRangeSelector(height = 30) %>%
  dyHighlight(highlightCircleSize = 4)

```

```{r}

# Gráfico da diferença
dygraph(dados_comparacao[, c("tempo", "diferenca")], 
        main = "Diferença: Sinal Original - Sinal Suavizado") %>%
  dySeries("diferenca", label = "Diferença") %>%
  dyAxis("x", label = "Tempo (s)") %>%
  dyAxis("y", label = "Amplitude") %>%
  dyOptions(colors = "purple") %>%
  dyRangeSelector(height = 30) %>%
  dyShading(from = 2, to = 7, color = "#FFEEEE") %>%
  dyShading(from = 7, to = 12, color = "#EEFFEE") %>%
  dyShading(from = 12, to = 14, color = "#EEEEFF") %>%
  dyShading(from = 14, to = 16, color = "#FFEEFF") %>%
  dyShading(from = 16, to = 21, color = "#FFFFEE")

```

> Letra D

Utilize a bibliteca ggplot e a função facet_wrap para plotar os gráficos dos sinais resultantes na seguinte ordem: Sinal Original, Sinal Janelado e Sinal Diferença

```{r}

# Carregar a biblioteca ggplot2
library(ggplot2)

# Criar data frames para cada sinal:
# Sinal Original: utiliza o vetor de tempo completo e o sinal gerado na letra A.
df_original <- data.frame(tempo = tempo, 
                          valor = sinal_completo, 
                          Sinal = "Sinal Original")

# Sinal Janelado: utiliza os tempos centrais e as médias calculadas em cada janela (letra B).
df_janelado <- data.frame(tempo = resultados$tempo, 
                          valor = resultados$media, 
                          Sinal = "Sinal Janelado")

# Sinal Diferença: subtração entre o sinal original e a média interpolada (letra C).
df_diferenca <- data.frame(tempo = tempo, 
                           valor = sinal_diferenca, 
                           Sinal = "Sinal Diferença")

# Combinar os data frames
df_todos <- rbind(df_original, df_janelado, df_diferenca)
df_todos$Sinal <- factor(df_todos$Sinal, levels = c("Sinal Original", "Sinal Janelado", "Sinal Diferença"))

# Plotar os sinais utilizando ggplot2 e facet_wrap
ggplot(df_todos, aes(x = tempo, y = valor)) +
  geom_line() +
  facet_wrap(~ Sinal, ncol = 1, scales = "free_y") +
  labs(title = "Sinais: Original, Janelado e Diferença",
       x = "Tempo (s)",
       y = "Amplitude")


```
> Letra E

Utilize a biblioteca plotly para gerar um gráfico interativo a partir do gráfico gerado na letra d e explique o efeito da subtração entre o Sinal Original e o Sinal Janelado.

```{r}

# Carregar a biblioteca plotly
library(plotly)

# Criar data frames (caso ainda não tenham sido criados, conforme código das letras anteriores)
df_original <- data.frame(tempo = tempo, 
                          valor = sinal_completo, 
                          Sinal = "Sinal Original")

df_janelado <- data.frame(tempo = resultados$tempo, 
                          valor = resultados$media, 
                          Sinal = "Sinal Janelado")

df_diferenca <- data.frame(tempo = tempo, 
                           valor = sinal_diferenca, 
                           Sinal = "Sinal Diferença")

# Criar os gráficos individuais usando plot_ly
p1 <- plot_ly(df_original, x = ~tempo, y = ~valor, type = 'scatter', mode = 'lines', name = 'Sinal Original') %>%
  layout(title = "Sinal Original", yaxis = list(title = "Amplitude"))

p2 <- plot_ly(df_janelado, x = ~tempo, y = ~valor, type = 'scatter', mode = 'lines', name = 'Sinal Janelado') %>%
  layout(title = "Sinal Janelado", yaxis = list(title = "Amplitude"))

p3 <- plot_ly(df_diferenca, x = ~tempo, y = ~valor, type = 'scatter', mode = 'lines', name = 'Sinal Diferença') %>%
  layout(title = "Sinal Diferença", yaxis = list(title = "Amplitude"))

# Combinar os três gráficos em um único layout interativo com subplot
fig <- subplot(p1, p2, p3, nrows = 3, shareX = TRUE, titleY = TRUE) %>%
  layout(title = "Comparação Interativa: Sinal Original, Janelado e Diferença",
         xaxis = list(title = "Tempo (s)"))

# Exibir o gráfico interativo
fig


```

A subtração entre o Sinal Original e o Sinal Janelado (obtido pela média de cada janela) gera o Sinal Diferença. Essa operação tem o seguinte efeito:

- Remoção da tendência local: O sinal janelado é obtido pela média em cada janela (100 ms com 50% de sobreposição), que captura a tendência ou o comportamento de baixa frequência do sinal original. Ao subtrair essa média do sinal original, essa tendência é removida, evidenciando variações locais.

- Realce das variações de alta frequência: Com a tendência removida, as oscilações e detalhes de alta frequência, que estavam mascarados, tornam-se mais aparentes. Esse processo ajuda a identificar ruídos e flutuações rápidas no sinal.

- Filtragem equivalente a um filtro passa-alta: A operação de subtração age de maneira semelhante a um filtro passa-alta, atenuando os componentes de baixa frequência e enfatizando os componentes de alta frequência. 

- Melhor visualização dos detalhes do sinal: O sinal resultante (diferença) facilita a análise de eventos transitórios e irregularidades que não são tão visíveis no sinal original suavizado.
