---
title: " "
author: " "
date: " "
output: 
  pdf_document:
    highlight: tango
  html_document:
    df_print: paged
always_allow_html: true

---

\newpage
\begin{titlepage}
\begin{center}

\large
UNIVERSIDADE FEDERAL DE UBERLÂNDIA\\
FACULDADE DE ENGENHARIA ELÉTRICA\\
GRADUAÇÃO EM ENGENHARIA BIOMÉDICA\\[7cm]

\Large
\textbf{Heitor Pereira Nunes Fernandes Cunha}\\[2cm]

\textbf{\large Processamento de Sinais Biomédicos: Módulo 5}\\[10cm]

\large
Uberlândia, MG\\
2025

\end{center}
\end{titlepage}

\newpage
\section*{Questão 1}

> Considerando os dados disponíveis no arquivo MODULO5.xlsx, disponível na plataforma Moodle, responda às questões: Considerando os dados disponíveis no arquivo MODULO5.xlsx, disponível na plataforma Moodle, responda às questões:

<!-- Letra A -->

> Qual a relação sinal-ruído do período entre 0 e 14 segundos. Faça a estimativa para os canais ch1 e ch2.

```{r}

# Carregar pacotes necessários
library(readxl)
library(dygraphs)
library(tidyverse)

# Importar os dados
dados <- read_xlsx("C:/Users/heito/Documents/GitHub/PSB/Módulo 5 - PSB/MODULO5.xlsx")

# Construção do dataframe para CH1
CH1_df <- tibble(Tempo = dados$time, Amplitude = dados$chan.1)

# Visualização do sinal entre 0 e 14 segundos
grafico_CH1 <- dygraph(CH1_df, main = "Sinal CH1") %>% 
  dyRangeSelector(dateWindow = c(0, 14))

# Visualização do sinal completo
grafico_CH1_completo <- dygraph(CH1_df, main = "Sinal CH1 Completo") %>% 
  dyRangeSelector()

# Definição da função para cálculo do valor RMS
calcula_rms <- function(vetor) {
  vetor <- na.omit(vetor) # Removendo valores ausentes
  sqrt(mean(vetor^2))
}

# Cálculo do RMS para o sinal CH1
CH1_filtrado <- CH1_df %>% filter(Tempo <= 14)
CH1_rms_filtrado <- calcula_rms(CH1_filtrado$Amplitude)

rms_total_CH1 <- calcula_rms(CH1_df$Amplitude)

# Cálculo da relação sinal-ruído (SNR) para CH1
snr_CH1 <- 20 * log10(rms_total_CH1 / CH1_rms_filtrado)
snr_CH1

```
```{r}

# Processamento do canal CH2

# Construindo o dataframe para CH2
dados_CH2 <- data.frame(tempo = dados$time, valor = dados$chan.2)

# Visualizando o sinal entre 0 e 14 segundos
grafico_CH2 <- dygraph(dados_CH2, main = "Sinal do Canal CH2") %>% 
  dyRangeSelector(dateWindow = c(0, 14))

# Exibindo o sinal completo
grafico_CH2_completo <- dygraph(dados_CH2, main = "Sinal do Canal CH2") %>% 
  dyRangeSelector()

# Cálculo do RMS para CH2
sinal_CH2_recortado <- filter(dados_CH2, tempo <= 14)
rms_CH2_recortado <- calcula_rms(sinal_CH2_recortado$valor)

rms_total_CH2 <- calcula_rms(dados_CH2$valor)

# Determinação da relação sinal-ruído para CH2
snr_CH2 <- 20 * log10(rms_total_CH2 / rms_CH2_recortado)
snr_CH2

```
<!-- Letra B -->

> Faça uma comparação entre os trechos de ruído 1 (entre 0 e 14 s) e ruído 2 (entre 18 e 43 s). Faça a estimativa para os canais ch1 e ch2.

```{r}

# Análise de ruído no canal CH1

ruido_CH1_parte1 <- CH1_filtrado
ruido_CH1_parte2 <- CH1_df %>% filter(Tempo >= 18 & Tempo <= 43)

rms_ruido_parte1_CH1 <- calcula_rms(ruido_CH1_parte1$Amplitude)
rms_ruido_parte2_CH1 <- calcula_rms(ruido_CH1_parte2$Amplitude)

# Cálculo da relação entre ruídos para CH1
snr_ruido_CH1 <- 20 * log10(rms_ruido_parte2_CH1 / rms_ruido_parte1_CH1)
snr_ruido_CH1

```
```{r}

# Análise de ruído no canal CH2

ruido_CH2_parte1 <- sinal_CH2_recortado
ruido_CH2_parte2 <- dados_CH2 %>% filter(tempo >= 18 & tempo <= 43)

rms_ruido_parte1_CH2 <- calcula_rms(ruido_CH2_parte1$valor)
rms_ruido_parte2_CH2 <- calcula_rms(ruido_CH2_parte2$valor)

# Cálculo da relação entre ruídos para CH2
snr_ruido_CH2 <- 20 * log10(rms_ruido_parte2_CH2 / rms_ruido_parte1_CH2)
snr_ruido_CH2

```
> Para cada um dos canais (ch1 e ch2) estimate o valor da tendência linear constante. O cálculo deve ser feito de forma independente para os trechos de ruído 1 e 2, e para o trecho de sinal (de 45 a 334 s).

```{r}

# Selecionando a janela desejada

CH1_c <- subset(CH1_df, Tempo >= 45 & Tempo <= 334)

y1 <- min(CH1_c$Amplitude) * (-1) + CH1_c$Amplitude

# Cálculo da tendência linear p/ CH1
mean(y1)

```

```{r}

# Refazendo o processo para CH2

# Verificando se a janela contém valores válidos antes do processamento
if (nrow(dados_CH2) > 0) {
  sinal_corrigido_CH2 <- abs(min(dados_CH2$valor, na.rm = TRUE)) + dados_CH2$valor
  tendencia_CH2 <- mean(sinal_corrigido_CH2, na.rm = TRUE)
} else {
  tendencia_CH2 <- NA  # Define como NA se a janela estiver vazia
}

tendencia_CH2

```
<!-- Letra D -->

> Existe alguma discontinuidade nos sinais dos canais 1 e 2? Justifique a sua resposta por meio do uso de um boxplot. Considere em sua análise o trecho de 0 a 40 s.

```{r}

library(plotly)

# Selecionando as janelas desejadas
CH1_d <- subset(CH1_df, Tempo >= 0 & Tempo <= 40)
CH2_d <- subset(dados_CH2, tempo >= 0 & tempo <= 40)

# Plotando boxplot p/ CH1

boxplot(CH1_d$Amplitude, main = "Boxplot CH1", ylab = "Amplitude")

```
> É possível observar que no boxplot plotado referente ao canal 1, há valores majoritariamente negativos, se aproximando de -1000 ao contrário do que pode-se observar no sinal.

```{r}

library(ggplot2)
library(plotly)

CH2_d <- dados_CH2 %>% filter(tempo >= 0 & tempo <= 40) %>% drop_na(valor)

boxplot(CH2_d$valor, main = "Boxplot CH2", ylab = "Amplitude")
```
> Por outro lado, em relação ao boxplot plotado para o CH2, é possível observar valores majoritariamente positivos, se aproximando de 2500. Sendo assim, isso indica a existência de uma descontinuidade entre CH1 e CH2.

```{r}

# Detecção de descontinuidade CH1
index1 <- which(CH1_d$Amplitude != 0)
boxplot_1 <- boxplot(CH1_d$Amplitude[index1], plot = FALSE)
boxplot_1$stat

```
```{r}

# Determinação da Distância Interquartil (IQR)
estatisticas_boxplot <- boxplot.stats(CH1_d$Amplitude) # Extraindo estatísticas do boxplot

# Definição dos quartis
q3 <- estatisticas_boxplot$stats[4] # Terceiro quartil
q1 <- estatisticas_boxplot$stats[2] # Primeiro quartil

# Cálculo da IQR
intervalo_interquartil <- q3 - q1

# Determinação dos limites para outliers
margem_outlier <- 1.5 * intervalo_interquartil

# Cálculo dos valores limite
limite_superior <- q3 + margem_outlier
limite_inferior <- q1 - margem_outlier

# Criando colunas para destacar outliers
CH1_d$acima_limite <- NA
CH1_d$abaixo_limite <- NA

# Identificação dos índices de valores extremos
indices_sup <- which(CH1_d$Amplitude > limite_superior)
indices_inf <- which(CH1_d$Amplitude < limite_inferior)

# Atribuindo os valores outliers às colunas correspondentes
CH1_d$acima_limite[indices_sup] <- CH1_d$Amplitude[indices_sup]
CH1_d$abaixo_limite[indices_inf] <- CH1_d$Amplitude[indices_inf]

# Visualização dos outliers com dygraph
dygraph(CH1_d, main = "Identificação de Outliers no CH1 (0 a 40 segundos)") %>%
  dySeries("Amplitude", label = "Sinal Original") %>%
  dySeries("acima_limite", drawPoints = TRUE, pointSize = 3, color = "red", label = "Outliers Sup.") %>%
  dySeries("abaixo_limite", drawPoints = TRUE, pointSize = 3, color = "blue", label = "Outliers Inf.") %>%
  dyRangeSelector()

```

```{r}

# Detecção de descontinuidade CH2
index2 <- which(CH2_d$valor != 0)
boxplot_2 <- boxplot(CH2_d$valor[index2], plot = FALSE)
boxplot_2$stat

```
```{r}

# Cálculo da distância interquartil (IQR)
boxplot_2 <- boxplot.stats(CH2_d$valor) # Obtendo estatísticas do boxplot

# Terceiro e primeiro quartis
quartil3_2 <- boxplot_2$stats[4]
quartil1_2 <- boxplot_2$stats[2]

# Distância interquartil
iqr2 <- quartil3_2 - quartil1_2

# Limite para detecção de outliers
h2 <- 1.5 * iqr2

# Limiar superior e inferior
uif2 <- quartil3_2 + h2
lif2 <- quartil1_2 - h2

# Criando colunas para marcar outliers
CH2_d$uif2 <- NA
CH2_d$lif2 <- NA

# Identificando índices dos outliers superiores e inferiores
indexUIF2 <- which(CH2_d$valor > uif2)
indexLIF2 <- which(CH2_d$valor < lif2)

# Marcando outliers nas colunas correspondentes
CH2_d$uif2[indexUIF2] <- CH2_d$valor[indexUIF2]
CH2_d$lif2[indexLIF2] <- CH2_d$valor[indexLIF2]

# Plotagem com dygraph
dygraph(CH2_d, main = "Detecção de outliers CH2 (0 a 40 segundos)") %>%
  dySeries("valor", label = "Sinal Original") %>%
  dySeries("uif2", drawPoints = TRUE, pointSize = 3, color = "orange", label = "Outliers Sup.") %>%
  dySeries("lif2", drawPoints = TRUE, pointSize = 3, color = "green", label = "Outliers Inf.") %>%
  dyRangeSelector()

```

<!-- Letra E -->

> Caso exista alguma discontinuidade no sinal (ver letra d) faça a remoção da mesma por meio do método de interpolação linear.Gere um gráfico que ilustre o trecho do sinal com e sem a descontinuidade.

```{r}

# Função  para interpolação linear
interpLinear <- function(x0,y0,x1,y1,x){
  y <- y0 + (y1-y0) * (x-x0) / (x1-x0)
  return(y)
}

# Retirando descontinuidades p/ CH1

desc <- sort(c(which(is.na(CH1_d$LIF) == FALSE, arr.ind = TRUE), which(is.na(CH1_d$UIF) == FALSE, arr.ind = TRUE)))

CH1_desc <- list(desc = desc, tseg = CH1_d$time[desc], CH1 = CH1_d$Amplitude[desc])

# Parâmetros para interpolação

x0 <- CH1_d$time[CH1_desc$desc - 1]
y0 <- CH1_d$Amplitude[CH1_desc$desc - 1]
x1 <- CH1_d$time[CH1_desc$desc + 1]
y1 <- CH1_d$Amplitude[CH1_desc$desc + 1]
x <- CH1_d$time[CH1_desc$desc]
y <- interpLinear(x0,y0,x1,y1,x)

# Plot da interpolação
CH1_d$interp <- NA
CH1_d$interp[CH1_desc$desc] <- y
grafico <- ggplot(CH1_d, aes(x = Tempo, y = Amplitude)) +
  geom_line(color = "blue") +
  geom_point(aes(y = uif), color = "orange") +
  geom_point(aes(y = lif), color = "red") +
  labs(title = "Sinal CH1 com descontinuidade") +
  theme_minimal() +
  theme(plot.title = element_text(hjust = 0.5))

grafico

```
```{r}

# Plot sinal interpolado

grafico2 <- ggplot(CH1_d, aes(x = Tempo, y = Amplitude)) +
  geom_line(color = "brown") +
  geom_point(aes(y = uif), color = "blue") +
  geom_point(aes(y = lif), color = "orange") +
  geom_point(aes(y = interp), color = "black") +
  labs(title = "Sinal CH1 sem descontinuidade") +
  theme_minimal() +
  theme(plot.title = element_text(hjust = 0.5))

grafico2

```
```{r}

# Processo de retirar descontinuidades para CH2
descontinuidades_2 <- sort(c(which(is.na(CH2_d$LIF_2)==FALSE,arr.ind = TRUE), which(is.na(CH2_d$UIF_2)==FALSE,arr.ind = TRUE)))

CH2_desc <- list(descontinuidades_2=descontinuidades_2,tseg=CH2_d$time[descontinuidades_2],CH2=CH2_d$Amplitude[descontinuidades_2])

# Parametros da interpolação
x0 <- CH2_d$time[CH2_desc$descontinuidades_2 - 1]
y0 <- CH2_d$Amplitude[CH2_desc$descontinuidades_2-1]
x1 <- CH2_d$time[CH2_desc$descontinuidades_2+1]
y1 <- CH2_d$Amplitude[CH2_desc$descontinuidades_2+1]
x <- CH2_d$time[CH2_desc$descontinuidades_2]
y <- interpLinear(x0,y0,x1,y1,x)

# Plot para sinal com descontinuidade
CH2_d$interp <- NA
CH2_d$interp[CH2_desc$descontinuidades_2]<-y

gg1_2 <- ggplot(CH2_d, aes(x = tempo,y = valor)) +
  geom_line(color="blue")+
  geom_point(aes(y = uif2), color = "red") +
  geom_point(aes(y = lif2), color = "black") +
  labs(title = "Sinal CH2 com descontinuidade") +
  theme_minimal() +
  theme(plot.title = element_text(hjust = 0.5))
gg1_2

```

```{r}

# Plot para o sinal sem descontinuidade

grafico2_2 <- ggplot(CH2_d, aes(x = tempo, y = valor)) +
  geom_line(color = "red") +
  geom_point(aes(y = uif2), color = "blue") +
  geom_point(aes(y = lif2), color = "black") +
  geom_point(aes(y = interp), color = "orange") +
  labs(title = "Sinal CH2 sem descontinuidade") +
  theme_minimal() +
  theme(plot.title = element_text(hjust = 0.5))

grafico2_2

```

<!-- Letra F -->

> Os sinais apresentados nos canais 1 e 2 são de tempo e valores contínuos. Essa afirmação é verdadeira ou falsa? Justifique.

Como se observa nos gráficos da Letra D, há descontinuidades nos sinais o que pode levar a crer que os sinais podem não ser contínuos. Portanto, pode-se considerar isso como uma forte evidência de que os mesmos não são contínuos.

<!-- Letra G -->

O link não está disponível para acesso professor Adriano.

\newpage
\section*{Questão 2}

> Considerando os dados disponíveis no arquivo MODULO5.xlsx, disponível na plataforma Moodle, gere um painel com os seguintes gráficos: sinais EMG1 e EMG2, boxplot dos sinais EMG1 e EMG2, histograma e densidade (sobprepostas) para os sinais EMG1 e EMG2. O resultado deve ser apresentado conforme mostrado na Figura 1.

```{r}

library(ggplot2)
library(patchwork)

# Criar dataframes para EMG1 e EMG2
EMG1 <- data.frame(sinal = dados$chan.1, t = dados$time, group = "EMG1")
EMG2 <- data.frame(sinal = dados$chan.2, t = dados$time, group = "EMG2")

# Combinar os dois dataframes
EMG <- rbind(EMG1, EMG2)

# Plot dos sinais EMG1 e EMG2
g_emg <- ggplot(EMG, aes(x = t, y = sinal, color = group)) +
  geom_line(size = 1) +
  facet_wrap(~ group, ncol = 1, scales = "free_y") +
  xlab("Tempo (s)") +
  ylab("Amplitude") +
  theme_minimal() +
  scale_color_manual(values = c("#0072B2", "#D55E00")) +
  theme(legend.position = "none")

# Boxplot dos sinais
box <- ggplot(EMG, aes(x = group, y = sinal, fill = group)) +
  geom_boxplot(notch = TRUE, coef = 1, varwidth = TRUE, outlier.color = "red") +
  xlab("Sinal") +
  ylab("Amplitude") +
  scale_fill_manual(values = c("#0072B2", "#D55E00")) +
  theme_minimal() +
  theme(legend.position = "none")

# Histograma + densidade
hist_dens <- ggplot(EMG, aes(sinal, fill = group)) +
  geom_histogram(binwidth = 0.5, alpha = 0.6, position = "identity", color = "white") +
  geom_density(alpha = 0.4) +
  facet_wrap(~ group, ncol = 1, scales = "free_y") +
  xlab("Amplitude") +
  ylab("Densidade") +
  scale_fill_manual(values = c("#0072B2", "#D55E00")) +
  theme_minimal() +
  theme(legend.position = "none")

# Layout aprimorado com patchwork
g_emg / (box | hist_dens) + 
  plot_annotation(title = "Análise dos Sinais EMG", theme = theme(plot.title = element_text(hjust = 0.5, face = "bold", size = 14)))

```

\newpage
\section*{Questão 3}

<!-- Letra A -->

>  Considerando os dados disponíveis no arquivo MODULO5.xlsx, disponível na plataforma Moodle, gere um gráfico de uma coluna e três linhas que apresente as seguintes informações: sinal EMG1, o valor p da estatística turning point e a estatística turning point. As estatísticas devem ser calculadas utilizando uma janela retangular, sem sobreposição, de 100 ms. Os resultados devem ser apresentados conforme modelo na Figura 2.

```{r}

# Função para identificar pontos de inversão da trajetória (Turning Points)
IndicesTP <- function(x){
  dif_traj <- diff(sign(diff(x, na.pad = FALSE)))  # Diferença da trajetória do sinal

  # Função auxiliar para encontrar máximos locais
  pontos_maxloc <- function(i){
    if(all(x[c(i, i+2)] < x[i+1])) return(i+1) else return(numeric(0))
  }

  # Função auxiliar para encontrar mínimos locais
  pontos_minloc <- function(i){
    if(all(x[c(i, i+2)] > x[i+1])) return(i+1) else return(numeric(0))
  }

  # Aplicação das funções para encontrar picos máximos e mínimos
  maxloc <- unlist(sapply(which(dif_traj < 0), pontos_maxloc))
  minloc <- unlist(sapply(which(dif_traj > 0), pontos_minloc))

  # Lista dos pontos de inversão
  turning_points <- sort(c(maxloc, minloc))

  # Retorna os turning points ou uma mensagem caso não existam
  if(length(turning_points) > 0) return(turning_points) else return(NULL)
}

# Aplicação da função nos dados
a <- CH1_df$Amplitude
itp <- IndicesTP(a)

# Função para calcular o teste de turning points (TPT)
tpt <- function(turning_points, signal){
  tp <- length(turning_points)  # Número de turning points
  n <- length(signal)           # Comprimento do sinal

  # Cálculo dos parâmetros estatísticos do TPT
  mu <- 2 * (n - 2) / 3
  sigma <- sqrt((16 * n - 29) / 90)
  T <- (tp - mu) / sigma  # Estatística padronizada

  return(T)
}

# Cálculo do teste de turning points
tpt(itp, a)

```
```{r}

library(spgs)

# Turning point teste
x <- turningpoint.test(a) 

pvalue <- numeric(0)
statT <- numeric(0)
i <- 1
j <- 1
while ((i + 100) <= length(CH1_df$Tempo)){
  
  r <- turningpoint.test(CH1_df$Amplitude[i:(i+100)])
  pvalue[j] <- r$p.value
  statT[j] <- r$statistic
  
  i <- i + 100
  j <- j + 1
}

#vetor de tempo edf para pvalue
tp <- seq(1, length(pvalue))
p <- data.frame(x = tp, y = pvalue, categoria = "pvalue")

# vetor de tempo e df para statT
ts <- seq(1, length(statT))
s <- data.frame(x = ts, y = statT, categoria = "statT")

# df para o sinal EMG1

emgg <- data.frame(x = CH1_df$Tempo, y = CH1_df$Amplitude, categoria = "EMG1")
all <- rbind(emgg, p, s)

# Plot

graph <- ggplot(all, aes(x = x, y = y)) +
  geom_line() +
  facet_wrap(~ categoria, scales = "free_y", ncol = 1) +
  labs(x = "Tempo (s)",
       y = "Valor") +
  xlim(0,375)

graph

```

<!-- Letra B -->

> O turning point indica se ocorre uma mudança significativa no sinal. Dessa forma, a interpretação do teste aplicado no item "a" possibilita avaliar a independência estatística de uma série temporal, comparando a quantidade de turning points observada na série com a quantidade esperada em uma série iid.

\newpage
\section*{Questão 4}

<!-- Letra A -->

> Considerando os dados disponíveis no arquivo MODULO5.xlsx, disponível na plataforma Moodle, crie um sinal modulado em amplitude com a mesma duração do sinal EMG1. Introduza ruído no início e final do sinal modulado, de forma a coincidir com os períodos em que não há contração muscular. Gere um gráfico de uma coluna e três linhas que apresente as seguintes informações: sinal modulado, o valor p da estatística turning point e a estatística turning point. As estatísticas devem ser calculadas utilizando uma janela retangular, sem sobreposição, de 100 ms. Os resultados devem ser apresentados conforme modelo na Figura 2.

```{r}

library(tuneR)
library(ggplot2)
library(dplyr)

# Parâmetros do sinal
t <- CH1_df$Tempo
fs <- 1000  # 1/0.001

# Criação do sinal senoidal
sinal_sim <- data.frame(t = t, sinal = sin(2 * pi * fs * t))

# Geração de ruído branco
duracao_inicio <- 34
duracao_final <- 349.59 - 344

ruido_inicio <- noise(kind = "white", samp.rate = fs, duration = duracao_inicio, xunit = "time")@left
ruido_final  <- noise(kind = "white", samp.rate = fs, duration = duracao_final, xunit = "time")@left

# Inserção de ruído no início e no final do sinal
sinal_sim$sinal[t <= 34] <- ruido_inicio[seq_along(t[t <= 34])]
sinal_sim$sinal[t >= 344 & t <= 349.59] <- ruido_final[seq_along(t[t >= 344 & t <= 349.59])]

# Vetores para armazenar os resultados estatísticos
pvalue <- vector("numeric", length = floor(length(t) / 100))
statT  <- vector("numeric", length = floor(length(t) / 100))

# Aplicação do teste de Turning Points em janelas de 100 pontos
for (j in seq_along(pvalue)) {
  idx <- ((j - 1) * 100 + 1):min(j * 100, length(t))
  r <- turningpoint.test(CH1_df$Amplitude[idx])
  pvalue[j] <- r$p.value
  statT[j] <- r$statistic
}

# Construção dos dataframes para visualização
df_pvalue <- data.frame(x = seq_along(pvalue), y = pvalue, categoria = "pvalue")
df_statT  <- data.frame(x = seq_along(statT), y = statT, categoria = "statT")
df_emg    <- data.frame(x = sinal_sim$t, y = sinal_sim$sinal, categoria = "EMG simulado")

# Combina todos os dados
all_data <- bind_rows(df_emg, df_pvalue, df_statT)

# Plotagem do gráfico
ggplot(all_data, aes(x = x, y = y)) +
  geom_line() +
  facet_wrap(~ categoria, scales = "free_y", ncol = 1) +
  labs(x = "Tempo (s)", y = "Valor") +
  xlim(0, 375)

```

