---
title: " "
author: " "
date: " "
output: 
  pdf_document:
    highlight: tango
  html_document:
    df_print: paged
always_allow_html: true

---

\newpage
\begin{titlepage}
\begin{center}

\large
UNIVERSIDADE FEDERAL DE UBERLÂNDIA\\
FACULDADE DE ENGENHARIA ELÉTRICA\\
GRADUAÇÃO EM ENGENHARIA BIOMÉDICA\\[7cm]

\Large
\textbf{Heitor Pereira Nunes Fernandes Cunha}\\[2cm]

\textbf{\large Processamento de Sinais Biomédicos: Módulo 5}\\[10cm]

\large
Uberlândia, MG\\
2025

\end{center}
\end{titlepage}

\newpage
\section*{Questão 1}

> Considerando os dados disponíveis no arquivo MODULO5.xlsx, disponível na plataforma Moodle, responda às questões: Considerando os dados disponíveis no arquivo MODULO5.xlsx, disponível na plataforma Moodle, responda às questões:

<!-- Letra A -->

> Qual a relação sinal-ruído do período entre 0 e 14 segundos. Faça a estimativa para os canais ch1 e ch2.

```{r}

# Carregando bibliotecas
library(readxl)
library(dygraphs)
library(tidyverse)

# Carregando os dados
a <- read_xlsx("C:/Users/heito/Documents/GitHub/PSB/Módulo 5 - PSB/MODULO5.xlsx")

# Criando o dataframe para CH1
CH1 <- data.frame(time = a$time, Amplitude = a$chan.1)

# Observando o sinal de 0 a 14 segundos
ggplot_CH1 <- dygraph(CH1, main = "Sinal CH1") %>% 
  dyRangeSelector(dateWindow = c(0, 14))

# Sinal completo
ggplot_CH1_comp <- dygraph(CH1, main = "Sinal CH1") %>% 
  dyRangeSelector()

# Função para cálculo do RMS
rms <- function(x) {
  x <- na.omit(x) # Removendo valores NA
  sqrt(mean(x^2))
}

# Cálculo do RMS para CH1
CH1_ruidoso <- subset(CH1, time <= 14)
CH1_rms_ruidoso <- rms(CH1_ruidoso$Amplitude)

rms_CH1 <- rms(CH1$Amplitude)

# Relação sinal-ruído para CH1
Sinalruido_CH1 <- 20 * log10(rms_CH1 / CH1_rms_ruidoso)
Sinalruido_CH1

```
```{r}

# Repetindo o processo para o canal CH2

# Criando o dataframe para CH2
CH2 <- data.frame(time = a$time, Amplitude = a$chan.2)

# Observando o sinal de 0 a 14 segundos
ggplot_CH2 <- dygraph(CH2, main = "Sinal CH2") %>% 
  dyRangeSelector(dateWindow = c(0, 14))

# Sinal completo
ggplot_CH2_comp <- dygraph(CH2, main = "Sinal CH2") %>% 
  dyRangeSelector()

# Cálculo do RMS para CH2
CH2_ruidoso <- subset(CH2, time <= 14)
CH2_rms_ruidoso <- rms(CH2_ruidoso$Amplitude)

rms_CH2 <- rms(CH2$Amplitude)

# Relação sinal-ruído para CH2
Sinalruido_CH2 <- 20 * log10(rms_CH2 / CH2_rms_ruidoso)
Sinalruido_CH2

```
<!-- Letra B -->

> Faça uma comparação entre os trechos de ruído 1 (entre 0 e 14 s) e ruído 2 (entre 18 e 43 s). Faça a estimativa para os canais ch1 e ch2.

```{r}

# Ruido 1 em CH1_ruidoso

ruido1_CH1 <- CH1_ruidoso
ruido2_CH1 <- subset(CH1, time >= 18 & time <= 43)

rms_ruido1_CH1 <- rms(ruido1_CH1$Amplitude)
rms_ruido2_CH1 <- rms(ruido2_CH1$Amplitude)

# Relação ruido p/ CH1

SNR_ruido_CH1 <- 20*log10(rms_ruido2_CH1/rms_ruido1_CH1)
SNR_ruido_CH1

```
```{r}

# Repetindo o processo para o CH2

# Ruído 1 em CH2_ruidoso
ruido1_CH2 <- CH2_ruidoso
ruido2_CH2 <- subset(CH2, time >= 18 & time <= 43)

rms_ruido1_CH2 <- rms(ruido1_CH2$Amplitude)
rms_ruido2_CH2 <- rms(ruido2_CH2$Amplitude)

# Relação ruido p/ CH1
SNR_ruidos_CH2 <- 20*log10(rms_ruido2_CH2/rms_ruido1_CH2)
SNR_ruidos_CH2

```
> Para cada um dos canais (ch1 e ch2) estimate o valor da tendência linear constante. O cálculo deve ser feito de forma independente para os trechos de ruído 1 e 2, e para o trecho de sinal (de 45 a 334 s).

```{r}

# Selecionando a janela desejada

CH1_c <- subset(CH1, time >= 45 & time <= 334)

y1 <- min(CH1_c$Amplitude) * (-1) + CH1_c$Amplitude

# Cálculo da tendência linear p/ CH1
mean(y1)

```
```{r}

# Refazendo o processo para CH2

CH2_c <- subset(CH2, time >= 45 & time <= 334)

y2 <- min(CH2_c$Amplitude) * (-1) + CH2_c$Amplitude

# Cálculo da tendência linear p/ CH2
mean(y2)

```
<!-- Letra D -->

> Existe alguma discontinuidade nos sinais dos canais 1 e 2? Justifique a sua resposta por meio do uso de um boxplot. Considere em sua análise o trecho de 0 a 40 s.

```{r}

library(plotly)

# Selecionando as janelas desejadas
CH1_d <- subset(CH1, time >= 0 & time <= 40)
CH2_d <- subset(CH2, time >= 0 & time <= 40)

# Plotando boxplot p/ CH1

boxplot(CH1_d$Amplitude, main = "Boxplot CH1", ylab = "Amplitude")

```
> É possível observar que no boxplot plotado referente ao canal 1, há valores majoritariamente negativos, se aproximando de -1000 ao contrário do que pode-se observar no sinal.

```{r}

# Criando um boxplot para o CH2
boxplot(CH2_d$Amplitude, main = "Boxplot CH2", ylab = "Amplitude")

```
> Por outro lado, em relação ao boxplot plotado para o CH2, é possível observar valores majoritariamente positivos, se aproximando de 2500. Sendo assim, isso indica a existência de uma descontinuidade entre CH1 e CH2.

```{r}

# Detecção de descontinuidade CH1
index1 <- which(CH1_d$Amplitude != 0)
boxplot_1 <- boxplot(CH1_d$Amplitude[index1], plot = FALSE)
boxplot_1$stat

```
```{r}

# Cálculo da distância interquartil (IQR)
boxplot_1 <- boxplot.stats(CH1_d$Amplitude) # Obtendo estatísticas do boxplot

# Terceiro e primeiro quartis
quartil3 <- boxplot_1$stats[4]
quartil1 <- boxplot_1$stats[2]

# Distância interquartil
iqr <- quartil3 - quartil1

# Limite para detecção de outliers
h <- 1.5 * iqr

# Limiar superior e inferior
uif <- quartil3 + h
lif <- quartil1 - h

# Criando colunas para marcar outliers
CH1_d$uif <- NA
CH1_d$lif <- NA

# Identificando índices dos outliers superiores e inferiores
indexUIF <- which(CH1_d$Amplitude > uif)
indexLIF <- which(CH1_d$Amplitude < lif)

# Marcando outliers nas colunas correspondentes
CH1_d$uif[indexUIF] <- CH1_d$Amplitude[indexUIF]
CH1_d$lif[indexLIF] <- CH1_d$Amplitude[indexLIF]

# Plotagem com dygraph
dygraph(CH1_d, main = "Detecção de outliers CH1 (0 a 40 segundos)") %>%
  dySeries("Amplitude", label = "Sinal Original") %>%
  dySeries("uif", drawPoints = TRUE, pointSize = 3, color = "orange", label = "Outliers Sup.") %>%
  dySeries("lif", drawPoints = TRUE, pointSize = 3, color = "green", label = "Outliers Inf.") %>%
  dyRangeSelector()

```

```{r}

# Detecção de descontinuidade CH2
index2 <- which(CH2_d$Amplitude != 0)
boxplot_2 <- boxplot(CH2_d$Amplitude[index2], plot = FALSE)
boxplot_2$stat

```
```{r}

# Cálculo da distância interquartil (IQR)
boxplot_2 <- boxplot.stats(CH2_d$Amplitude) # Obtendo estatísticas do boxplot

# Terceiro e primeiro quartis
quartil3_2 <- boxplot_2$stats[4]
quartil1_2 <- boxplot_2$stats[2]

# Distância interquartil
iqr2 <- quartil3_2 - quartil1_2

# Limite para detecção de outliers
h2 <- 1.5 * iqr2

# Limiar superior e inferior
uif2 <- quartil3_2 + h2
lif2 <- quartil1_2 - h2

# Criando colunas para marcar outliers
CH2_d$uif2 <- NA
CH2_d$lif2 <- NA

# Identificando índices dos outliers superiores e inferiores
indexUIF2 <- which(CH2_d$Amplitude > uif2)
indexLIF2 <- which(CH2_d$Amplitude < lif2)

# Marcando outliers nas colunas correspondentes
CH2_d$uif2[indexUIF2] <- CH2_d$Amplitude[indexUIF2]
CH2_d$lif2[indexLIF2] <- CH2_d$Amplitude[indexLIF2]

# Plotagem com dygraph
dygraph(CH2_d, main = "Detecção de outliers CH2 (0 a 40 segundos)") %>%
  dySeries("Amplitude", label = "Sinal Original") %>%
  dySeries("uif2", drawPoints = TRUE, pointSize = 3, color = "orange", label = "Outliers Sup.") %>%
  dySeries("lif2", drawPoints = TRUE, pointSize = 3, color = "green", label = "Outliers Inf.") %>%
  dyRangeSelector()


```

<!-- Letra E -->

> Caso exista alguma discontinuidade no sinal (ver letra d) faça a remoção da mesma por meio do método de interpolação linear.Gere um gráfico que ilustre o trecho do sinal com e sem a descontinuidade.

```{r}

# Função  para interpolação linear
interpLinear <- function(x0,y0,x1,y1,x){
  y <- y0 + (y1-y0) * (x-x0) / (x1-x0)
  return(y)
}

# Retirando descontinuidades p/ CH1

desc <- sort(c(which(is.na(CH1_d$LIF) == FALSE, arr.ind = TRUE), which(is.na(CH1_d$UIF) == FALSE, arr.ind = TRUE)))

CH1_desc <- list(desc = desc, tseg = CH1_d$time[desc], CH1 = CH1_d$Amplitude[desc])

# Parâmetros para interpolação

x0 <- CH1_d$time[CH1_desc$desc - 1]
y0 <- CH1_d$Amplitude[CH1_desc$desc - 1]
x1 <- CH1_d$time[CH1_desc$desc + 1]
y1 <- CH1_d$Amplitude[CH1_desc$desc + 1]
x <- CH1_d$time[CH1_desc$desc]
y <- interpLinear(x0,y0,x1,y1,x)

# Plot da interpolação
CH1_d$interp <- NA
CH1_d$interp[CH1_desc$desc] <- y
grafico <- ggplot(CH1_d, aes(x = time, y = Amplitude)) +
  geom_line(color = "blue") +
  geom_point(aes(y = uif), color = "orange") +
  geom_point(aes(y = lif), color = "red") +
  labs(title = "Sinal CH1 com descontinuidade") +
  theme_minimal() +
  theme(plot.title = element_text(hjust = 0.5))

grafico

```
```{r}

# Plot sinal interpolado

grafico2 <- ggplot(CH1_d, aes(x = time, y = Amplitude)) +
  geom_line(color = "brown") +
  geom_point(aes(y = uif), color = "blue") +
  geom_point(aes(y = lif), color = "yellow") +
  geom_point(aes(y = interp), color = "black") +
  labs(title = "Sinal CH1 sem descontinuidade") +
  theme_minimal() +
  theme(plot.title = element_text(hjust = 0.5))

grafico2

```
```{r}

# processo de retirar descontinuidades para CH2
descontinuidades_2 <- sort(c(which(is.na(CH2_d$LIF_2)==FALSE,arr.ind = TRUE), which(is.na(CH2_d$UIF_2)==FALSE,arr.ind = TRUE)))

CH2_desc <- list(descontinuidades_2=descontinuidades_2,tseg=CH2_d$time[descontinuidades_2],CH2=CH2_d$Amplitude[descontinuidades_2])

#parametros da interpolação
x0 <- CH2_d$time[CH2_desc$descontinuidades_2 - 1]
y0 <- CH2_d$Amplitude[CH2_desc$descontinuidades_2-1]
x1 <- CH2_d$time[CH2_desc$descontinuidades_2+1]
y1 <- CH2_d$Amplitude[CH2_desc$descontinuidades_2+1]
x <- CH2_d$time[CH2_desc$descontinuidades_2] # tempo em que houve a ocorrência de uma descontinuidade
y <- interpLinear(x0,y0,x1,y1,x)

# plot para sinal com descontinuidade
CH2_d$interp <- NA
CH2_d$interp[CH2_desc$descontinuidades_2]<-y

gg1_2 <- ggplot(CH2_d, aes(x = time,y = Amplitude)) +
  geom_line(color="blue")+
  geom_point(aes(y = uif2), color = "red") +
  geom_point(aes(y = lif2), color = "black") +
  labs(title = "Sinal CH2 com descontinuidade") +
  theme_minimal() +
  theme(plot.title = element_text(hjust = 0.5))
gg1_2

```

```{r}

# Plot para o sinal sem descontinuidade

grafico2_2 <- ggplot(CH2_d, aes(x = time, y = Amplitude)) +
  geom_line(color = "red") +
  geom_point(aes(y = uif2), color = "blue") +
  geom_point(aes(y = lif2), color = "black") +
  geom_point(aes(y = interp), color = "orange") +
  labs(title = "Sinal CH2 sem descontinuidade") +
  theme_minimal() +
  theme(plot.title = element_text(hjust = 0.5))

grafico2_2

```

<!-- Letra F -->

> Os sinais apresentados nos canais 1 e 2 são de tempo e valores contínuos. Essa afirmação é verdadeira ou falsa? Justifique.

Como se observa nos gráficos da Letra D, há descontinuidades nos sinais o que pode levar a crer que os sinais podem não ser contínuos. Portanto, pode-se considerar isso como uma forte evidência de que os mesmos não são contínuos.

<!-- Letra G -->

O link não está disponível para acesso professor Adriano.

\newpage
\section*{Questão 2}


> Considerando os dados disponíveis no arquivo MODULO5.xlsx, disponível na plataforma Moodle, gere um painel com os seguintes gráficos: sinais EMG1 e EMG2, boxplot dos sinais EMG1 e EMG2, histograma e densidade (sobprepostas) para os sinais EMG1 e EMG2. O resultado deve ser apresentado conforme mostrado na Figura 1.

```{r}

library(ggplot2)
library(patchwork)

# Criar dataframes para EMG1 e EMG2
EMG1 <- data.frame(sinal = a$chan.1, t = a$time, group = "EMG1")
EMG2 <- data.frame(sinal = a$chan.2, t = a$time, group = "EMG2")

# Combinar os dois dataframes
EMG <- rbind(EMG1, EMG2)

# Plot dos sinais
g_emg <- ggplot(EMG, aes(x = t, y = sinal)) +
  geom_line() +
  facet_wrap(~ group, ncol = 1) +
  xlab("Tempo (s)") +
  ylab("Amplitude")

# Boxplot dos sinais
box <- ggplot(EMG, aes(x = group, y = sinal)) +
  geom_boxplot(notch = TRUE, coef = 1, varwidth = TRUE) +
  xlab("Sinal") +
  ylab("Amplitude")

# Histograma e densidade

hist_dens <- ggplot(EMG, aes(sinal)) +
  geom_histogram(binwidth = 0.5, fill = "black", color = "grey") +
  geom_density(fill = "black", color = "grey") +
  facet_wrap(~ group, ncol = 1) +
  xlab("Amplitude") +
  ylab("Densidade")

g_emg / (box | hist_dens) 

```

\newpage
\section*{Questão 3}

<!-- Letra A -->

>  Considerando os dados disponíveis no arquivo MODULO5.xlsx, disponível na plataforma Moodle, gere um gráfico de uma coluna e três linhas que apresente as seguintes informações: sinal EMG1, o valor p da estatística turning point e a estatística turning point. As estatísticas devem ser calculadas utilizando uma janela retangular, sem sobreposição, de 100 ms. Os resultados devem ser apresentados conforme modelo na Figura 2.

```{r}

IndicesTP <- function(x){
  dif_traj <- diff(sign(diff(x, na.pad = FALSE)))
  
  pontos_maxloc = function(i){
  if(all(x[c(i, i+2)] < x[i+1]))
    return(i+1)
  else
    return(numeric(0))
  }
  
  pontos_minloc = function(i){
    if(all(x[c(i, i+2)] > x[i+1]))
      return(i+1)
    else
      return(numeric(0))
  }
  
  maxloc <- sapply(which(dif_traj < 0), pontos_maxloc)
  maxloc <- unlist(maxloc)
  
  minloc <- sapply(which(dif_traj > 0), pontos_minloc)
  minloc <- unlist(minloc)
  
  turning_points <- sort(c(maxloc, minloc))
  
  if(length(turning_points) > 0)
    return(turning_points)
  else
    return(print("Turning points inexistentes"))
}

a <- CH1$Amplitude
itp <- IndicesTP(a)

tpt <- function(ntp, df){
  tp <- length(ntp)
  n <- length(a)
  mu <- 2*(n-2)/3
  sigma <- sqrt((16*n-29)/90)
  T <- (tp-mu)/sigma
  
  return(T)
}

tpt(itp,a)
```
```{r}

library(spgs)

# Turning point teste
x <- turningpoint.test(a) 

pvalue <- numeric(0)
statT <- numeric(0)
i <- 1
j <- 1
while ((i + 100) <= length(CH1$time)){
  
  r <- turningpoint.test(CH1$Amplitude[i:(i+100)])
  pvalue[j] <- r$p.value
  statT[j] <- r$statistic
  
  i <- i + 100
  j <- j + 1
}

#vetor de tempo edf para pvalue
tp <- seq(1, length(pvalue))
p <- data.frame(x = tp, y = pvalue, categoria = "pvalue")

# vetor de tempo e df para statT
ts <- seq(1, length(statT))
s <- data.frame(x = ts, y = statT, categoria = "statT")

# df para o sinal EMG1

emgg <- data.frame(x = CH1$time, y = CH1$Amplitude, categoria = "EMG1")
all <- rbind(emgg, p, s)

# Plot

graph <- ggplot(all, aes(x = x, y = y)) +
  geom_line() +
  facet_wrap(~ categoria, scales = "free_y", ncol = 1) +
  labs(x = "Tempo (s)",
       y = "Valor") +
  xlim(0,375)

graph

```

<!-- Letra B -->

> O turning point indica se ocorre uma mudança significativa no sinal. Dessa forma, a interpretação do teste aplicado no item "a" possibilita avaliar a independência estatística de uma série temporal, comparando a quantidade de turning points observada na série com a quantidade esperada em uma série iid.

\newpage
\section*{Questão 4}

<!-- Letra A -->

> Considerando os dados disponíveis no arquivo MODULO5.xlsx, disponível na plataforma Moodle, crie um sinal modulado em amplitude com a mesma duração do sinal EMG1. Introduza ruído no início e final do sinal modulado, de forma a coincidir com os períodos em que não há contração muscular. Gere um gráfico de uma coluna e três linhas que apresente as seguintes informações: sinal modulado, o valor p da estatística turning point e a estatística turning point. As estatísticas devem ser calculadas utilizando uma janela retangular, sem sobreposição, de 100 ms. Os resultados devem ser apresentados conforme modelo na Figura 2.

```{r}

library(tuneR)

# Criação de sinal simulado

t <- CH1$time

fs <- 1/0.001

a_ <- sin(2*pi*fs*t)
sinal_sim <- data.frame(t = t, sinal = a_)
tf <- t[length(t)]

# Adição de ruído
duracao_inicio <- 34

ruido_inicio <- noise(kind = "white", samp.rate = fs, duration = duracao_inicio, xunit = "time")@left

# rudio branco (334 a 349.59 segundos)
duracao_final <- 349.59 - 344
ruido_final <- noise(kind = "white", samp.rate = fs, duration = duracao_inicio, xunit = "time")@left

# Insere ruído inicio
for (i in seq(1:length(t))){
  if(all((t[i] >= 0) & (t[i] <= 34))){
    sinal_sim$sinal[i] <- ruido_inicio[i]
  }
}

# Insere ruido final
j <- 334001
k <- 1

while (j <= length(t)){
  if(all((t[j] >= 344) & (t[j] <= 349.379))){
    sinal_simulado$sinal[j] <- ruido_final[k]
  }
  j <= j + 1
  k <- k + 1
}

# Array para guardar vetores pvalue e statT
pvalue <- numeric(0)
statT <- numeric(0)

i <- 1
j <- 1
while((i + 100) <= length(sinal_simulado$t)){
  
# Faz o turningpoint.test para as janelas 
  r <- turningpoint.test(CH1$Amplitude[i:(i + 100)])
  pvalue[j] <- r$p.value
  statT[j] <- r$statistic
  
  i <- i + 100
  j <- j + 1
}

# Vetor tempo e df para o pvalue

tp <- seq(1, length(pvalue))
p <- data.frame(x = tp, y = pvalue, categoria = "pvalue")

# vetor tempo e df p/ statT

ts <- seq(1, length(statT))
s <- data.frame(x = ts, y = statT, categoria = "statT")

# dataframe p/ sinal simulado
emgg <- data.frame(x = sinal_sim$t, y = sinal_sim$sinal, categorial = "EMG simulado")

all2 <- rbind(emgg, p, s)

# Plotagem gráfico

plot <- ggplot(all2, aes(x = x, y = y)) +
  geom_line() +
  facet_wrap(~ categoria, scales = "free_y", ncol = 1) +
  labs(x = "Tempo (s)",
       y = "Valor") +
  xlim(0,375)

plot

```

