---
title: " "
author: " "
date: " "
output: 
  pdf_document:
    highlight: tango
  html_document:
    df_print: paged
always_allow_html: true

---

\newpage
\begin{titlepage}
\begin{center}

\large
UNIVERSIDADE FEDERAL DE UBERLÂNDIA\\
FACULDADE DE ENGENHARIA ELÉTRICA\\
GRADUAÇÃO EM ENGENHARIA BIOMÉDICA\\[7cm]

\Large
\textbf{Heitor Pereira Nunes Fernandes Cunha}\\[2cm]

\textbf{\large Processamento de Sinais Biomédicos: Módulo 4}\\[10cm]

\large
Uberlândia, MG\\
2025

\end{center}
\end{titlepage}

\newpage
\section*{Questão 1}

> A avaliação de estatísticas de um sinal biomédico é de grande relevância para a caracterização do sinal e para o desenvolvimento de dispositivos. Por exemplo, ao monitorarmos a atividade eletromiográfica ao longo do tempo e estimarmos estatísticas (e.g., a média do valor absoluto) do sinal é possível realizar o controle de dispositivos miolétricos. De forma genérica, o sinal eletromiográfico pode ser simulado a partir de amostras de uma distribuição normal, que possui uma média zero e 
desvio padrão unitário. Considerando essas informações você deve:

<!-- Letra A -->

> Simular um sinal eletromiográfico, EMG1, amostrado a 1000 Hz, de duração, t, de 30 segundos, cuja a média é 0.8 e o devio padrão é 1.3. Deve-se plotar o gráfico mostrando o sinal gerado.

```{r}

library(pracma)
library(ggplot2)
library(dplyr)

fs1 <- 1000
dt1 <- 1/fs1
tempo <- seq(0, 30, by = dt1)

media1 <- 0.8
desvio_padrao1 <- 1.3

# Gerando ruído com distribuição normal
ruido1 <- randn(length(tempo), 1)
EMG1 <- media1 + desvio_padrao1 * ruido1

dados_EMG1 <- data.frame(Tempo = tempo, Amplitude = EMG1)

grafico_EMG1 <- ggplot(dados_EMG1, aes(x = Tempo, y = Amplitude)) +
  geom_line(color = "grey") +
  labs(x = "Tempo (s)", y = "Amplitude do EMG1") +
  theme_minimal()

# Exibe o gráfico do EMG1
grafico_EMG1

```
<!-- Letra B -->

> Simular um sinal eletromiográfico, EMG2, amostrado a 300 Hz, de duração, t, de 30 segundos, cuja a média é 1.8 e o devio padrão é 0.9. Deve-se plotar o gráfico mostrando o sinal gerado.

```{r}

library(pracma)
library(tidyverse)

fs2 <- 300
dt2 <- 1/fs2
tempo2 <- seq(0, 30, by = dt2)

media2 <- 1.8
desvio_padrao2 <- 0.9

# Gerando ruído para o EMG2
ruido2 <- randn(length(tempo2), 1)
EMG2 <- media2 + desvio_padrao2 * ruido2

dados_EMG2 <- data.frame(Tempo = tempo2, Amplitude = EMG2)

grafico_EMG2 <- ggplot(dados_EMG2, aes(x = Tempo, y = Amplitude)) +
  geom_line(color = "black") +
  labs(x = "Tempo (s)", y = "Amplitude do EMG2") +
  theme_minimal()

# Exibe o gráfico do EMG2
grafico_EMG2

```
<!-- Letra C -->

> Estimar o sinal EMG3 = EMG1 + EMG2, amostrado na mesma frequência de amostragem que EMG1. Deve-se plotar o gráfico mostrando o sinal gerado

```{r}

# Realizando interpolação para EMG2
df_c <- data.frame(spline(x = tempo2, y = EMG2, xout = tempo))
amplitude_interpolado <- df_c$y

# Calculando o EMG3
EMG3 <- EMG1 + amplitude_interpolado

dados_EMG3 <- data.frame(Tempo = tempo, Amplitude = EMG3)

grafico_EMG3 <- ggplot(dados_EMG3, aes(x = Tempo, y = Amplitude)) +
  geom_line(color = "brown") +
  labs(x = "Tempo (s)", y = "Amplitude do EMG3") +
  theme_minimal()

# Exibe o gráfico do EMG3
grafico_EMG3

```
<!-- Letra D -->

> Gerar o boxplot, histograma e gráfico da densidade de cada um dos sinais, EMG1, EMG2 e EMG3. Os resultados devem gerar uma única imagem, contendo um painel dividido em três linhas e três colunas. A coluna 1 deve ser destinada ao boxplot, a dois ao histograma e a três à densidade.

```{r}

library(ggplot2)
library(patchwork)

# Boxplot do sinal EMG1
box_emg1 <- ggplot(dados_EMG1, aes(x = Amplitude)) +
  geom_boxplot() +
  labs(x = "EMG1", y = "Amplitude") +
  theme_minimal()

# Histograma do sinal EMG1
hist_emg1 <- ggplot(dados_EMG1, aes(x = Amplitude)) +
  geom_histogram(binwidth = 0.5, fill = "blue", color = "black") +
  labs(title = "EMG1", x = "Amplitude", y = "Frequência") +
  theme_minimal()

# Densidade do sinal EMG1
densid_emg1 <- ggplot(dados_EMG1, aes(x = Amplitude)) +
  geom_density(fill = "blue", color = "black") +
  labs(title = "EMG1", x = "Amplitude", y = "Densidade") +
  theme_minimal()

# Boxplot do sinal EMG2
box_emg2 <- ggplot(dados_EMG2, aes(x = Amplitude)) +
  geom_boxplot() +
  labs(x = "EMG2", y = "Amplitude") +
  theme_minimal()

# Histograma do sinal EMG2
hist_emg2 <- ggplot(dados_EMG2, aes(x = Amplitude)) +
  geom_histogram(binwidth = 0.5, fill = "purple", color = "black") +
  labs(title = "EMG2", x = "Amplitude", y = "Frequência") +
  theme_minimal()

# Densidade do sinal EMG2
densid_emg2 <- ggplot(dados_EMG2, aes(x = Amplitude)) +
  geom_density(fill = "purple", color = "black") +
  labs(title = "EMG2", x = "Amplitude", y = "Densidade") +
  theme_minimal()

# Boxplot do sinal EMG3
box_emg3 <- ggplot(dados_EMG3, aes(x = Amplitude)) +
  geom_boxplot() +
  labs(x = "EMG3", y = "Amplitude") +
  theme_minimal()

# Histograma do sinal EMG3
hist_emg3 <- ggplot(dados_EMG3, aes(x = Amplitude)) +
  geom_histogram(binwidth = 0.5, fill = "pink", color = "black") +
  labs(title = "EMG3", x = "Amplitude", y = "Frequência") +
  theme_minimal()

# Densidade do sinal EMG3
densid_emg3 <- ggplot(dados_EMG3, aes(x = Amplitude)) +
  geom_density(fill = "pink", color = "black") +
  labs(title = "EMG3", x = "Amplitude", y = "Densidade") +
  theme_minimal()

# Combinando os gráficos em um painel
(box_emg1 | hist_emg1 | densid_emg1) /
(box_emg2 | hist_emg2 | densid_emg2) /
(box_emg3 | hist_emg3 | densid_emg3)


```

> Calcular a média, desvio padrão, variância, coeficiente de assimetria e curtose dos sinais EMG1, EMG2 e EMG3. Os resultados devem ser apresentados com três casas decimais.

```{r}

library(kableExtra)
library(e1071)
library(dplyr)

# Calculando a média com a função mean()
media_EMG1 <- mean(dados_EMG1$Amplitudes)
media_EMG2 <- mean(dados_EMG2$Amplitudes)
media_EMG3 <- mean(dados_EMG3$Amplitudes)

# Arredondando o resultado para 3 casas decimais
media_EMG1_3 <- round(media_EMG1, 3)
media_EMG2_3 <- round(media_EMG2, 3)
media_EMG3_3 <- round(media_EMG3, 3)

# Calculando o desvio padrão
dp_EMG1 <- sd(dados_EMG1$Amplitudes)
dp_EMG2 <- sd(dados_EMG2$Amplitudes)
dp_EMG3 <- sd(dados_EMG3$Amplitudes)

# Arredondando o resultado para 3 casas decimais
dp_EMG1_3 <- round(dp_EMG1, 3)
dp_EMG2_3 <- round(dp_EMG2, 3)
dp_EMG3_3 <- round(dp_EMG3, 3)

# Calculando a variância
v_EMG1 <- var(dados_EMG1$Amplitude)
v_EMG2 <- var(dados_EMG2$Amplitude)
v_EMG3 <- var(dados_EMG3$Amplitude)

# Arredondando o resultado para 3 casas decimais
v_EMG1_3 <- round(v_EMG1, 3)
v_EMG2_3 <- round(v_EMG2, 3)
v_EMG3_3 <- round(v_EMG3, 3)

# Calculando o coeficiente de assimetria
coefassim_EMG1 <- skewness(dados_EMG1$Amplitude)
coefassim_EMG2 <- skewness(dados_EMG2$Amplitude)
coefassim_EMG3 <- skewness(dados_EMG3$Amplitude)

# Arredondando resultado para 3 casas decimais
coefassim_EMG1_3 <- round(coefassim_EMG1, 3)
coefassim_EMG2_3 <- round(coefassim_EMG2, 3)
coefassim_EMG3_3 <- round(coefassim_EMG3, 3)

# Calculando a curtose
curt_EMG1 <- kurtosis(dados_EMG1$Amplitude)
curt_EMG2 <- kurtosis(dados_EMG2$Amplitude)
curt_EMG3 <- kurtosis(dados_EMG3$Amplitude)

# Arredondando resultado para 3 casas decimais
curt_EMG1_3 <- round(curt_EMG1, 3)
curt_EMG2_3 <- round(curt_EMG2, 3)
curt_EMG3_3 <- round(curt_EMG3, 3)

# Criando um dataframe com os resultados
df <- data.frame(sinais = c("EMG1", "EMG2", "EMG3"),
                 mean = c(media_EMG1_3, media_EMG2_3, media_EMG3_3),
                 dp = c(dp_EMG1_3, dp_EMG2_3, dp_EMG3_3),
                 var = c(v_EMG1_3, v_EMG2_3, v_EMG3_3),
                 ca = c(coefassim_EMG1_3, coefassim_EMG2_3, coefassim_EMG3_3),
                 curtose = c(curt_EMG1_3, curt_EMG2_3, curt_EMG3_3))

# Exibindo o dataframe formatado com kableExtra
df %>% kbl() %>% kable_styling()


```

\newpage
\section*{Questão 2}

> Considerando o conceito de precisão e acurácia disponível, você deverá:

<!-- Letra A -->

> Propor uma questão que simule a geração de sinais com (i) alta precisão e alta exatidão, (ii) baixa precisão e alta exatidão, (iii) alta precisão e baixa exatidão e (iv) baixa precisão e baixa exatidão.

Suponha que você seja um pesquisador monitorando a temperatura dentro de uma estufa agrícola. Para garantir o crescimento ideal das plantas, a temperatura deve ser mantida em torno de 25°C. Você coletará dados de temperatura em quatro cenários distintos:

1. Alta precisão e alta exatidão: A temperatura varia pouco em torno do valor desejado, por exemplo, distribuição normal com média de 25°C e desvio padrão de 0,5°C.

2. Baixa precisão e alta exatidão: A temperatura varia bastante, mas ainda mantém a média em torno do valor ideal, por exemplo, distribuição uniforme entre 22°C e 28°C.

3. Alta precisão e baixa exatidão: A temperatura se mantém estável, mas abaixo do ideal, por exemplo, distribuição normal com média de 23°C e desvio padrão de 0,5°C.

4. Baixa precisão e baixa exatidão: A temperatura varia muito e não se concentra no valor desejado, por exemplo, distribuição uniforme entre 20°C e 30°C.

<!-- Letra B -->

> Desenvolver um programa em R que solucione o problema proposto. Os sinais gerados devem ser plotados em uma única imagem, dividida em uma coluna e quatro linhas. Deve-se incluir unidades e legenda para cada gráfico.

```{r}

library(tidyverse)

# Amplitudes do Sinal (1) - Alta precisão e alta exatidão
temp1 <- rnorm(1000, mean = 25, sd = 0.5)
temp1 <- pmax(pmin(temp1, 30), 20)

# Amplitudes do Sinal (2) - Baixa precisão e alta exatidão
temp2 <- runif(1000, min = 22, max = 28)
temp2 <- pmax(pmin(temp2, 30), 20)

# Amplitudes do Sinal (3) - Alta precisão e baixa exatidão
temp3 <- rnorm(1000, mean = 23, sd = 0.5)
temp3 <- pmax(pmin(temp3, 30), 20)

# Amplitudes do Sinal (4) - Baixa precisão e baixa exatidão
temp4 <- runif(1000, min = 20, max = 30)
temp4 <- pmax(pmin(temp4, 30), 20)

# Criando vetor de tempo
t <- rep(1:1000, 4)

# Criando data frames para os sinais
df1 <- data.frame(temperatura = temp1, t = t, group = 'Alta precisão e alta exatidão')
df2 <- data.frame(temperatura = temp2, t = t, group = 'Baixa precisão e alta exatidão')
df3 <- data.frame(temperatura = temp3, t = t, group = 'Alta precisão e baixa exatidão')
df4 <- data.frame(temperatura = temp4, t = t, group = 'Baixa precisão e baixa exatidão')

# Unindo os data frames
df <- rbind(df1, df2, df3, df4)

# Plotando os sinais ao longo do tempo
ggplot(df, aes(x = t, y = temperatura, color = group)) +
  geom_line() +
  scale_color_manual(values = c("red", "blue", "green", "purple")) +
  facet_wrap(~ group, ncol = 1, scales = "free_y") +
  xlab("Tempo") +
  ylab("Temperatura (°C)") +
  theme_minimal()

```
<!-- Letra C -->

> Plota um gráfico, usando o ggplot, reportando os resultados como exemplificado na Figura 1

```{r}

# Plotando as distribuições das temperaturas
ggplot(df, aes(x = temperatura, fill = group)) +
  geom_density(alpha = 0.5) +
  scale_fill_manual(values = c("pink", "orange", "gray", "yellow")) +
  xlab("Temperatura (°C)") +
  ylab("Densidade") +
  theme_classic()

```

\newpage
\section*{Questão 3}

 O conjunto de sinais eletromiográficos, DadosM4-1.txt, disponível na plataforma moodle, foi originado a partir de uma coleta simultânea de dados eletromiográficos e inerciais. Os dados foram coletados seguindo o seguinte protocolo experimental: 
 
1. Os sensores de eletromiografia foram posicionados no músculo tibial anterior e nos músculos do tríceps sural. O acelerômetro foi posicionado nos dois terços proximais da parte lateral da perna, com o eixo y contra a gravidade.
2. Com o sujeito na posição ortostática realizou-se o movimento de dorsiflexão e flexão plantar. No retorno da flexão realizou-se um contato brusco do calcanhar com o solo. 
3 Foram realizadas 60 repetições da tarefa, sem descanso.

Faça a estimativa de parâmetros estatísticos dos sinais eletromiográficos disponíveis no arquivo DadosM4-1.txt. Os seguintes passos devem ser executados:

<!-- Letra A -->

```{r}

library(dygraphs)
library(tidyverse)

dadosm4 <- read.table("E:/GitHub/PSB/Módulo 4 - PSB/DadosM4-1.txt", header = FALSE, sep =  " ", skip = 6)

# Alterando o nome das variávesi do df

names(dadosm4) <- c("AccX", "AccY", "MuscAnterior", "MuscPosterior")

# Criando vetor tempo

fs <- 500

# Definindo intervalo entre amostrar

dt <- 1/fs

# Definindo vetor tempo (s)

t <- seq(from=0, to = dt*(length(dadosm4$AccY)-1), by = dt)

dadosm4 <- cbind(time = t, dadosm4)

# Plotagem do gráfico

dygraph(dadosm4[c("time", "AccY")], main = "AccY", group = "GroupName") %>%
  dyRangeSelector()

```

```{r}

# Amplitude Máxima
AmpMAX_AccY <- max(dadosm4$AccY) - min(dadosm4$AccY)

lim_min <- 0.9 * AmpMAX_AccY

# Encontrando os picos e armazenando os valores

dadosm4 <- dadosm4 %>%
  mutate(pico = ifelse(dadosm4$AccY - min(dadosm4$AccY) >= lim_min, dadosm4$AccY, NA))

```

<!-- Letra B -->

> Gere um gráfico ocm os picos encontrados na letra a).

```{r}

# Plotagem do gráfico
ggplot(dadosm4, aes(x = time, y = pico)) +
  geom_line(na.rm = TRUE) +
  labs(title = "Amplitudes de AccY >= 90% da Max. Amplitude",
       x = "Tempo",
       y = "AccY")

```
<!-- Letra C -->

> Calcule as estatísticas Média, Mediana, Moda, Amplitude, Variância, Coeficiente de Variação, Distância Interquartil para cada janela de sinal do músculo tibial anterior. O tamanho da janela deve ser de 500 ms, e o início da mesma deve ser a partir de cada um dos picos detectados na letra a).

```{r}

# Cálculo dos parâmetros
x <- dadosm4$MuscPosterior  # Definição da variável correta

# Tamanho da janela
janela <- 500

# Índice dos picos encontrados
indice_picos <- which(!is.na(dadosm4$pico))

# Criando um data frame vazio para armazenar os resultados
df <- data.frame()

# Loop para percorrer os picos
for (i in indice_picos){
  indx1 <- i - floor(janela / 2)
  indx2 <- i + ceiling(janela / 2) - 1
  
  # Cálculo dos valores desejados
  if(indx1 > 0 & indx2 <= length(x)) { 
    media <- mean(x[indx1:indx2])
    mediana <- median(x[indx1:indx2])
    moda <- as.numeric(names(table(x[indx1:indx2]))[which.max(table(x[indx1:indx2]))])
    amplitude <- max(x[indx1:indx2]) - min(x[indx1:indx2])
    variancia <- var(x[indx1:indx2])
    cv <- sd(x[indx1:indx2]) / mean(x[indx1:indx2])
    iqr <- IQR(x[indx1:indx2])
    
    # Armazenando os resultados no data frame
    df <- rbind(df, data.frame(pico = i, media = media, mediana = mediana, moda = moda,
                               amplitude = amplitude, variancia = variancia, cv = cv, iqr = iqr))
  }
}

# Exibindo o data frame com os resultados
df

```

<!-- Letra D -->

> Faça um gráfico que descreva a variação da mediana em função do tempo

```{r}

# Seleção do sinal de interesse
y <- dadosm4$MuscPosterior  

# Definição do tamanho da janela (número de amostras)
Nwnd <- 500  

# Gerando os índices iniciais de cada janela
indx1 <- seq(from = 1, to = length(y), by = Nwnd)
N <- length(indx1)  # Número de janelas

# Inicializando um data frame para armazenar os resultados
dfenv <- data.frame(
  time = rep(NA, times = N - 1),
  mediana = NA
)

# Loop para calcular a mediana em cada janela
for (i in 1:(N - 1)) {
  # Calcula o tempo centralizado em cada janela
  dfenv$time[i] <- (indx1[i] + (indx1[i + 1] - indx1[i]) / 2) * dt  
  # Calcula a mediana do sinal na janela atual
  dfenv$mediana[i] <- median(y[indx1[i]:indx1[i + 1]])
}

# Plotando os resultados
dygraph(dfenv, main = "Mediana x Tempo", group = "GroupName") %>% 
  dyRangeSelector()



```
