---
title: " "
author: " "
date: " "
output: 
  pdf_document:
    highlight: tango
  html_document:
    df_print: paged
always_allow_html: true

---

\newpage
\begin{titlepage}
\begin{center}

\large
UNIVERSIDADE FEDERAL DE UBERLÂNDIA\\
FACULDADE DE ENGENHARIA ELÉTRICA\\
GRADUAÇÃO EM ENGENHARIA BIOMÉDICA\\[7cm]

\Large
\textbf{Heitor Pereira Nunes Fernandes Cunha}\\[2cm]

\textbf{\large Processamento de Sinais Biomédicos: Módulo 6}\\[10cm]

\large
Uberlândia, MG\\
2025

\end{center}
\end{titlepage}

\newpage
\section*{Questão 1}

> Considerando os dados disponíveis no arquivo MODULO5.xlsx, disponível na plataforma Moodle, responda às questões: Considerando os dados disponíveis no arquivo MODULO5.xlsx, disponível na plataforma Moodle, responda às questões:

<!-- Letra A -->

> erar um sinal sintético resultante da concatenação de quatro sinais básicos: 
(i) sinal sinoidal oscilando a 40 Hz com amplitude igual a 1; (ii) sinal senoidal oscilando a 40 Hz com amplitude igual a 1/2;
(iii) sinal senoidal oscilando a 1 Hz com amplitude igual a 1; (iv) sinal do tipo dente de serra (triangular) oscilando a 10 Hz e de amplitude igual a 1. A duração de cada sinal deve ser de 5 segundos e a frequência de amostragem deve ser de 1000 Hz.

```{r}

library(dygraphs)
library(tuneR)
library(signal)
library(patchwork)
library(tidyverse)

fs <- 1000 # frequencia de amostragem
dt <- 1/fs # resolucao temporal
tf <- 5 # tempo final (s)
t <- seq(from = 0, to = tf, by = dt) # vetor de tempo

# frequencia de oscilacao
f1 <- 40
f3 <- 1
f4 <- 10

# Onda 1
y1 <- sin(2*pi*f1*t)

# Onda 2
y2 <- y1/2

# Onda 3
y3 <- sin(2*pi*f3*t)

# Onda 4
y4 <- sawtooth(f4, samp.rate = fs, duration = tf + dt, xunit = "time")@left

```


<!-- Letra B -->

> Cada um dos sinais gerados deve ser normalizado considerando o uso de um conversor analógico digital de 16 bits (nbits), tal que o valor de amplitude seja um número do tipo inteiro x E S (Equação 1).

```{r}

library(BBmisc)

#Variaveis do intervalo de normalizacao
n0 <- -(2^16)/2
n1 <- ((2^16)/2) - 1

y1_normalizado <- normalize(y1, method = "range", range = c(n0, n1))
y2_normalizado <- y1_normalizado/2
y3_normalizado <- normalize(y3, method = "range", range = c(n0, n1))
y4_normalizado <- normalize(y4, method = "range", range = c(n0, n1))

```

<!-- Letra C -->

> O sinais resultantes devem ser plotados utilizando-se o ggplot e o patchwork (veja o exemplo de resultado na Figura 1)

```{r}

# Construcao df para plotagem

sinal1 <- data.frame(t = t, y = y1_normalizado, categoria = "y1")
sinal2 <- data.frame(t = t, y = y2_normalizado, categoria = "y2")
sinal3 <- data.frame(t = t, y = y3_normalizado, categoria = "y3")
sinal4 <- data.frame(t = t, y = y4_normalizado, categoria = "y4")

sinais <- rbind(sinal1, sinal2, sinal3, sinal4)

# Plotagem para os sinais y1, y2, y3 e y4

sinalr <- ggplot(sinais, aes(x = t, y = y)) +
  geom_line() +
  facet_wrap(~ categoria, ncol = 1) +
  xlab("Tempo (s)") +
  ylab("y")

# Contatenando os sinais
sinalc <- c(y1_normalizado, y2_normalizado, y3_normalizado, y4_normalizado)

# Concatenando o vetor tempo
tempoc <- c(t, t+5, t+10, t+15)

# df para sinal concatenado

sinaldf <- data.frame(x = tempoc, y = sinalc)

# Plotagem do sinal concatenado

sinalconc <- ggplot(sinaldf, aes(x = x, y = y)) +
  geom_line() +
  xlab("Tempo (s)") +
  ylab("Resultado")

sinalr | sinalconc

```
<!-- Letra D -->

> O sinal resultante deve ser salvo  no formato wav. Utilize para isso o pacote tune R. Deve-se salvar o sinal apenas esquerdo.

```{r}

# Convertendo o sinal e salvando-o em .wav

wav <- Wave(left = sinalconc, samp.rate = fs, bit = 16)
writeWave(wav, "sinal_conc.wav") # Salva no diretório atual

```

<!-- Letra E -->

O sinal resultante deve ser aberto no software Audacity e tocado. Grave a tela do seu PC de forma a ilustrar o som gerado. Inclua um link do vídeo que você gerou de fora a comprovar a execução desta etapa.

> Vídeo disponível em: 

<!-- Letra F -->

> Por que não é possível ouvir o sinal senoidal oscilando a 1 Hz e é possível ouvir o sinal triangular oscilando a 10 Hz?

Isso ocorre porque a onda triangular é composta por múltiplas ondas senoidais que, juntas, resultam no seu formato característico. Assim, mesmo que sua frequência fundamental esteja abaixo do limiar de audição humana, algumas de suas componentes podem se situar dentro do espectro audível. Isso a diferencia de uma onda senoidal pura, que não apresenta essa combinação de frequências.

\newpage
\section*{Questão 2}

> Escutar sinais biomédicos é parte do processamento de sinais. Esta etapa pode ser tão importante quanto visualizar os sinais. Nesta atividade você deverá:
 
<!-- Letra A -->

> Abrir o arquivo de sinais eletromiográficos (link) disponível na plataforma moodle e gerar um gráfico (usando o ggplot) dos dois canais de EMG com janela de visualização de tempo de 2 a 2.5 segundos.

```{r}

# Exportando os dados

q2 <- read.table("C:/Users/heito/Documents/GitHub/PSB/Módulo 6 - PSB/EMG.txt", header = FALSE, "\t")

q2 <- dplyr::rename(q2, t = "V1", CH1 = "V2", CH2 = "V3")

# Criacao de df para os canais

CH1 <- data.frame(x = q2$t, y = q2$CH1, categoria = "CH1")
CH2 <- data.frame(x = q2$t, y = q2$CH1, categoria = "CH2")

canais <- rbind(CH1, CH2)

# Plotagem dos gráficos
plot <- ggplot(canais, aes(x = x, y = y)) +
  geom_line() +
  facet_wrap(~ categoria, ncol = 1) +
  xlab("Tempo (s)") +
  ylab("Canais") +
  coord_cartesian(xlim = c(2, 2.5))

plot

```

<!-- Letra B -->

> Normalizar o sinal EMG dos dois canais considerando um conversor analógico digital de 16 bits (nbits), tal que o valor de amplitude seja um número do tipo inteiro x E S (Equação 1).

```{r}

library(BBmisc)

n0 <- -(2^16)/2
n1 <- ((2^16)/2) -1

CH1_int <- subset(CH1, x >= 2 & x <= 2.5)
CH2_int <- subset(CH2, x >= 2 & x <= 2.5)

ch1 <- CH1_int$y
ch2 <- CH2_int$y

ch1_normalizado <- normalize(ch1, method = "range", range = c(n0, n1))
ch2_normalizado <- normalize(ch1, method = "range", range = c(n0, n1))

```

<!-- Letra C -->

> Salvar o sinal EMG em um arquivo do tipo wav. Os canais esquerdo e direito do áudio devem corresponder, respectivamente, ao primeiro e segundo canal de eletromiografia.

```{r}

wav2 <- Wave(left = ch1_normalizado, right = ch2_normalizado, samp.rate = fs, bit = 16)
writeWave(wav2, "EMG.wav")

```
<!-- Letra D -->

> Abrir o arquivo no software Audacity para visualizar o sinal EMG no formato wav e salvar uma imagem da tela que mostre os sinais, tal como ilustrado na Figura 2. A imagem salva deve ser apresentada no relatório.

COLOCAR PRINT AQUI

<!-- Letra E -->

>  Escute os disparos dos potenciais de ação. Para isso execute os passos de 1 a 8 indicados na Figura 3. Você deve gravar a tela com o som e incluir o link do vídeo para avaliação

COLOCAR LINK DO VIDEO AQUI

\newpage
\section*{Questão 3}

<!-- Letra A -->

> Utilize o software Audacity para gravar cinco sinais de voz com o comando “sim” e outros cinco sinais com o comando “não”. Faça a rotulação de cada segmento dos comandos de voz, salvando-os em arquivos distintos. No total, dez arquivos devem ser gerados.

<!-- Letra B -->

> Para cada sinal calcule as estatísticas: média, variância, coeficiente de assimetria e curtose. Organize os resultados em uma tabela (no R) e estime a variância de cada estatística.

- O comando “sim” é estacionário? Justifique.
- O comando “sim” é ergódico? Justifique.
- O comando “não” é estacionário? Justifique.
- O comando “não” é ergódico? Justifique.

```{r}

# Carregando o diretorio

dir <- "C:/Users/heito/Documents/GitHub/PSB/Módulo 6 - PSB"

# SIM1
tfile_SIM1 <- filepath(tdir, "SIM1.wav")
SIM1 <- readWave(tfile_SIM1)
fs_SIM1 = SIM1@samp.rate
dt_SIM1 = 1/fs_SIM1 #resolution time in seconds
yl_SIM1 <- SIM1@left
yr_SIM1 <- SIM1@right
tf_SIM1 <- (length(yl_SIM1)-1)*dt_SIM1 # tempo final em segundos
t_SIM1 <- seq(from=0, to=tf_SIM1, by=dt_SIM1)
df_SIM1 <- data.frame(time=t_SIM1, yl_SIM1, yr_SIM1)

# SIM2
tfile_SIM2 <- file.path(tdir, "SIM2.wav")
SIM2 <- readWave(tfile_SIM2)
fs_SIM2 = SIM2@samp.rate # sampling frequency in Hz
dt_SIM2 = 1/fs_SIM2 #resolution time in seconds
yl_SIM2 <- SIM2@left
yr_SIM2 <- SIM2@right
tf_SIM2 <- (length(yl_SIM2)-1)*dt_SIM2 # tempo final em segundos
t_SIM2 <- seq(from=0, to=tf_SIM2, by=dt_SIM2)
df_SIM2 <- data.frame(time=t_SIM2, yl_SIM2, yr_SIM2)

# SIM3
tfile_SIM3 <- file.path(tdir, "SIM3.wav")
SIM3 <- readWave(tfile_SIM3)
fs_SIM3 = SIM3@samp.rate # sampling frequency in Hz
dt_SIM3 = 1/fs_SIM3 #resolution time in seconds
yl_SIM3 <- SIM3@left
yr_SIM3 <- SIM3@right
tf_SIM3 <- (length(yl_SIM3)-1)*dt_SIM3 # tempo final em segundos
t_SIM3 <- seq(from=0, to=tf_SIM3, by=dt_SIM3)
df_SIM3 <- data.frame(time=t_SIM3, yl_SIM3, yr_SIM3)

# SIM4
tfile_SIM4 <- file.path(tdir, "SIM4.wav")
SIM4 <- readWave(tfile_SIM4)
fs_SIM4 = SIM4@samp.rate # sampling frequency in Hz
dt_SIM4 = 1/fs_SIM4 #resolution time in seconds
yl_SIM4 <- SIM4@left
yr_SIM4 <- SIM4@right
tf_SIM4 <- (length(yl_SIM4)-1)*dt_SIM4 # tempo final em segundos
t_SIM4 <- seq(from=0, to=tf_SIM4, by=dt_SIM4)
df_SIM4 <- data.frame(time=t_SIM4, yl_SIM4, yr_SIM4)

# SIM5
tfile_SIM5 <- file.path(tdir, "SIM5.wav")
SIM5 <- readWave(tfile_SIM5)
fs_SIM5 = SIM5@samp.rate # sampling frequency in Hz
dt_SIM5 = 1/fs_SIM5 #resolution time in seconds
yl_SIM5 <- SIM5@left
yr_SIM5 <- SIM5@right
tf_SIM5 <- (length(yl_SIM5)-1)*dt_SIM5 # tempo final em segundos
t_SIM5 <- seq(from=0, to=tf_SIM5, by=dt_SIM5)
df_SIM5 <- data.frame(time=t_SIM5, yl_SIM5, yr_SIM5)

# NAO1
tfile_NAO1 <- file.path(tdir, "NAO1.wav")
NAO1 <- readWave(tfile_NAO1)
fs_NAO1 = NAO1@samp.rate # sampling frequency in Hz
dt_NAO1 = 1/fs_NAO1 #resolution time in seconds
yl_NAO1 <- NAO1@left
yr_NAO1 <- NAO1@right
tf_NAO1 <- (length(yl_NAO1)-1)*dt_NAO1 # tempo final em segundos
t_NAO1 <- seq(from=0, to=tf_NAO1, by=dt_NAO1)
df_NAO1 <- data.frame(time=t_NAO1, yl_NAO1, yr_NAO1)

# NAO2
tfile_NAO2 <- file.path(tdir, "NAO2.wav")
NAO2 <- readWave(tfile_NAO2)
fs_NAO2 = NAO2@samp.rate # sampling frequency in Hz
dt_NAO2 = 1/fs_NAO2 #resolution time in seconds
yl_NAO2 <- NAO2@left
yr_NAO2 <- NAO2@right
tf_NAO2 <- (length(yl_NAO2)-1)*dt_NAO2 # tempo final em segundos
t_NAO2 <- seq(from=0, to=tf_NAO2, by=dt_NAO2)
df_NAO2 <- data.frame(time=t_NAO2, yl_NAO2, yr_NAO2)

# NAO3
tfile_NAO3 <- file.path(tdir, "NAO3.wav")
NAO3 <- readWave(tfile_NAO3)
fs_NAO3 = NAO3@samp.rate # sampling frequency in Hz
dt_NAO3 = 1/fs_NAO3 #resolution time in seconds
yl_NAO3 <- NAO3@left
yr_NAO3 <- NAO3@right
tf_NAO3 <- (length(yl_NAO3)-1)*dt_NAO3 # tempo final em segundos
t_NAO3 <- seq(from=0, to=tf_NAO3, by=dt_NAO3)
df_NAO3 <- data.frame(time=t_NAO3, yl_NAO3, yr_NAO3)

# NAO4
tfile_NAO4 <- file.path(tdir, "NAO4.wav")
NAO4 <- readWave(tfile_NAO4)
fs_NAO4 = NAO4@samp.rate # sampling frequency in Hz
dt_NAO4 = 1/fs_NAO4 #resolution time in seconds
yl_NAO4 <- NAO4@left
yr_NAO4 <- NAO4@right
tf_NAO4 <- (length(yl_NAO4)-1)*dt_NAO4 # tempo final em segundos
t_NAO4 <- seq(from=0, to=tf_NAO4, by=dt_NAO4)
df_NAO4 <- data.frame(time=t_NAO4, yl_NAO4, yr_NAO4)

# NAO5
tfile_NAO5 <- file.path(tdir, "NAO5.wav")
NAO5 <- readWave(tfile_NAO5)
fs_NAO5 = NAO5@samp.rate # sampling frequency in Hz
dt_NAO5 = 1/fs_NAO5 #resolution time in seconds
yl_NAO5 <- NAO5@left
yr_NAO5 <- NAO5@right
tf_NAO5 <- (length(yl_NAO5)-1)*dt_NAO5 # tempo final em segundos
t_NAO5 <- seq(from=0, to=tf_NAO5, by=dt_NAO5)
df_NAO5 <- data.frame(time=t_NAO5, yl_NAO5, yr_NAO5)

# Calculando as carecteristicas

# Calculando as médias com a função mean()
media_SIM1 <- mean(df_SIM1$yl_SIM1)
media_SIM2 <- mean(df_SIM2$yl_SIM2)
media_SIM3 <- mean(df_SIM3$yl_SIM3)
media_SIM4 <- mean(df_SIM4$yl_SIM4)
media_SIM5 <- mean(df_SIM5$yl_SIM5)
media_NAO1<- mean(df_NAO1$yl_NAO1)
media_NAO2<- mean(df_NAO2$yl_NAO2)
media_NAO3<- mean(df_NAO3$yl_NAO3)
media_NAO4<- mean(df_NAO4$yl_NAO4)
media_NAO5<- mean(df_NAO5$yl_NAO5)

# Calculando a variancia com a função var() 
var_SIM1 <- var(df_SIM1$yl_SIM1)
var_SIM2 <- var(df_SIM2$yl_SIM2)
var_SIM3 <- var(df_SIM3$yl_SIM3)
var_SIM4 <- var(df_SIM4$yl_SIM4)
var_SIM5 <- var(df_SIM5$yl_SIM5)
var_NAO1<- var(df_NAO1$yl_NAO1)
var_NAO2<- var(df_NAO2$yl_NAO2)
var_NAO3<- var(df_NAO3$yl_NAO3)
var_NAO4<- var(df_NAO4$yl_NAO4)
var_NAO5<- var(df_NAO5$yl_NAO5)

# Calculando o coeficiente de assimetria através da função skewness() 
library(e1071)

coef_assim_SIM1 <- skewness(df_SIM1$yl_SIM1)
coef_assim_SIM2 <- skewness(df_SIM2$yl_SIM2)
coef_assim_SIM3 <- skewness(df_SIM3$yl_SIM3)
coef_assim_SIM4 <- skewness(df_SIM4$yl_SIM4)
coef_assim_SIM5 <- skewness(df_SIM5$yl_SIM5)
coef_assim_NAO1 <- skewness(df_NAO1$yl_NAO1)
coef_assim_NAO2 <- skewness(df_NAO2$yl_NAO2)
coef_assim_NAO3 <- skewness(df_NAO3$yl_NAO3)
coef_assim_NAO4 <- skewness(df_NAO4$yl_NAO4)

coef_assim_NAO5 <- skewness(df_NAO5$yl_NAO5)

# Calculando a curtose com a função kurtosis() 
curt_SIM1 <- kurtosis(df_SIM1$yl_SIM1)
curt_SIM2 <- kurtosis(df_SIM2$yl_SIM2)
curt_SIM3 <- kurtosis(df_SIM3$yl_SIM3)
curt_SIM4 <- kurtosis(df_SIM4$yl_SIM4)
curt_SIM5 <- kurtosis(df_SIM5$yl_SIM5)
curt_NAO1 <- kurtosis(df_NAO1$yl_NAO1)
curt_NAO2 <- kurtosis(df_NAO2$yl_NAO2)
curt_NAO3 <- kurtosis(df_NAO3$yl_NAO3)
curt_NAO4 <- kurtosis(df_NAO4$yl_NAO4)
curt_NAO5 <- kurtosis(df_NAO5$yl_NAO5)

# variancia de cada estatistica 
var_media <- var(c(media_SIM1, media_SIM2, media_SIM3, media_SIM4, media_SIM5, media_NAO1, media_NAO2, media_NAO3, media_NAO4, media_NAO5))

var_var <- var(c(var_SIM1 , var_SIM2 , var_SIM3, var_SIM4, var_SIM5, var_NAO1, var_NAO2, var_NAO3, var_NAO4, var_NAO5))

var_ca <- var(c(coef_assim_SIM1,coef_assim_SIM2, coef_assim_SIM3, coef_assim_SIM4, coef_assim_SIM5, coef_assim_NAO1, coef_assim_NAO2, coef_assim_NAO3, coef_assim_NAO4, coef_assim_NAO5))

var_kurt <- var(c(curt_SIM1, curt_SIM2, curt_SIM3, curt_SIM4, curt_SIM5, curt_NAO1, curt_NAO2, curt_NAO3, curt_NAO4, curt_NAO5))

# colocando tudo em um mesmo data frame 
dd <- data.frame( sinais = c("SIM1", "SIM2", "SIM3", "SIM4","SIM5","NAO1","NAO2","NAO3","NAO4","NAO5", "variâncias"),
                  mean = c(media_SIM1, media_SIM2, media_SIM3, media_SIM4, media_SIM5, media_NAO1, media_NAO2, media_NAO3, media_NAO4, media_NAO5, var_media),
                  var = c(var_SIM1 , var_SIM2 , var_SIM3, var_SIM4, var_SIM5, var_NAO1, var_NAO2, var_NAO3, var_NAO4, var_NAO5,var_var),
                  ca = c(coef_assim_SIM1,coef_assim_SIM2, coef_assim_SIM3, coef_assim_SIM4, coef_assim_SIM5, coef_assim_NAO1, coef_assim_NAO2, coef_assim_NAO3, coef_assim_NAO4, coef_assim_NAO5,var_ca),
                  curtose = c(curt_SIM1, curt_SIM2, curt_SIM3, curt_SIM4, curt_SIM5, curt_NAO1, curt_NAO2, curt_NAO3, curt_NAO4, curt_NAO5,var_kurt))

# organizando em uma tabela utilizando o pacote kableExtra 
library(dplyr)
library(kableExtra)

# mostra tabela final
dd %>% kbl() %>% kable_styling()

```

Nota-se que tanto o comando SIM quanto o comando NÃO não apresentam estacionariedade, uma vez que métricas como média, variância, coeficiente de variação e curtose variam entre as amostras. Isso ocorre porque seria necessário que o usuário mantivesse completamente constantes a entonação, o volume, a expressão e outros aspectos da fala. Quanto à ergodicidade, pode-se afirmar que os comandos SIM e NÃO são ergódicos apenas em relação à média e ao coeficiente de variação, pois, conforme demonstrado na tabela, essas métricas tendem a zero.

<!-- Letra C -->

> Utilize o valor máximo da correlação cruzada para realizar a comparação entre comandos de voz. Anote estes valores em uma tabela, conforme padrão abaixo. Utilize um lag de 10.000 amostras no cálculo.

> Baseado nos resultados apresentados na tabela, como você poderia desenvolver um sistema de reconhecimento automático de voz, que realiza a distinção entre os comandos “sim” e “não”?

```{r}

#comparação entre o sinal SIM1 e restante
s1_s1 <- ccf(yl_SIM1, yl_SIM1,lag.max = 10000)

```

```{r}

sim1_sim1 <- max(s1_s1$acf)
s1_s2 <- ccf(yl_SIM1, yl_SIM2,lag.max = 10000)

```

```{r}

sim1_sim2 <- max(s1_s2$acf)
s1_s3 <- ccf(yl_SIM1, yl_SIM3,lag.max = 10000

```

```{r}

sim1_sim3 <- max(s1_s3$acf)
s1_s4 <- ccf(yl_SIM1, yl_SIM4,lag.max = 10000)

```

```{r}

sim1_sim4 <- max(s1_s4$acf)
s1_s5 <- ccf(yl_SIM1, yl_SIM5,lag.max = 10000)

```

```{r}

sim1_sim5 <- max(s1_s5$acf)
s1_n1 <- ccf(yl_SIM1, yl_NAO1,lag.max = 10000)

```

```{r}

sim1_nao1 <- max(s1_n1$acf)
s1_n2 <- ccf(yl_SIM1, yl_NAO2,lag.max = 10000)

```

```{r}

sim1_nao2 <- max(s1_n2$acf)
s1_n3 <- ccf(yl_SIM1, yl_NAO3,lag.max = 10000)

```

```{r}

sim1_nao3 <- max(s1_n3$acf)
s1_n4<- ccf(yl_SIM1, yl_NAO4,lag.max = 10000)

```

```{r}

sim1_nao4 <- max(s1_n4$acf)
s1_n5 <- ccf(yl_SIM1, yl_NAO5,lag.max = 10000)

```

```{r}

sim1_nao5 <- max(s1_n5$acf)

# comparando SIM2 com o resto que não foi comparado
s2_s2 <- ccf(yl_SIM2, yl_SIM2,lag.max = 10000)

```

```{r}

sim2_sim2 <- max(s2_s2$acf)
s2_s3 <- ccf(yl_SIM2, yl_SIM3,lag.max = 10000

```

```{r}

sim2_sim3 <- max(s2_s3$acf)
s2_s4 <- ccf(yl_SIM2, yl_SIM4,lag.max = 10000)

```

```{r}

sim2_sim4 <- max(s2_s4$acf)
s2_s5 <- ccf(yl_SIM2, yl_SIM5,lag.max = 10000)

```

```{r}

sim2_sim5 <- max(s2_s5$acf)
s2_n1 <- ccf(yl_SIM2, yl_NAO1,lag.max = 10000)

```

```{r}

sim2_nao1 <- max(s2_n1$acf)
s2_n2 <- ccf(yl_SIM2, yl_NAO2,lag.max = 10000)

```

```{r}

sim2_nao2 <- max(s2_n2$acf)
s2_n3 <- ccf(yl_SIM2, yl_NAO3,lag.max = 10000

```

```{r}

sim2_nao3 <- max(s2_n3$acf)
s2_n4 <- ccf(yl_SIM2, yl_NAO4,lag.max = 10000)

```

```{r}

sim2_nao4 <- max(s2_n4$acf)
s2_n5 <- ccf(yl_SIM2, yl_NAO5,lag.max = 10000)

```


































































































































































